ACORDAO-COMPLETO-2403734

ACÓRDÃO 8655/2021 ATA 23/2021 - SEGUNDA CÂMARA

VISTOS, relatados e discutidos estes autos de prestação de contas da Cobra Tecnologia S/A (CNPJ 42.318.949/0001-84) , subsidiária do Banco do Brasil S/A - exercício de 2013,
ACORDAM os Ministros do Tribunal de Contas da União, reunidos em Sessão da Segunda Câmara, diante das razões expostas pelo Relator, em:
9.1. sobrestar das contas dos Srs. Sérgio Gonzaga Wenceslau (CPF XXX.275.506-XX) e João Carlos dos Santos Simão (CPF XXX.333.897-XX) até a apreciação da representação objeto do TC Processo 005.582/2015-6;
9.2. acatar as razões de justificativa apresentadas pelos Srs. Alencar Corradi (CPF XXX.303.516-XX) , Julierme de Souza (CPF XXX.785.966-XX) , Gustavo de Faria Barros (CPF XXX.969.234-XX) , José Geraldo Loureiro Rodrigues (CPF XXX.164.592-XX) , Annibal Varges Conforto Filho (CPF XXX.051.480-XX) , Paulo Eduardo Rangel (CPF XXX.230.607-XX) , Anderson Freire Nobre (CPF XXX.081.456-XX) , Nélio Alves Pereira (CPF XXX.325.706-XX) , José Fernando Alves Gaspar (CPF XXX.965.925-XX) , Luís Aniceto Silva Cavicchioli (CPF XXX.987.588-XX) , Paulo Roberto Costa e Souza (CPF XXX.186.307-XX) , Luis Antonio da Silva (CPF XXX.257.668-XX) , Luiz Carlos Coradin (CPF XXX.566.606-XX) , Luiz Cláudio Moraes (CPF XXX.878.528-XX) , Paulo Candeloro (CPF XXX.870.288-XX) ,  Demerval Loureiro da Cruz (CPF XXX.672.197-XX) , e pela Sra. Simone Irazabal da Graça (CPF XXX.442.007-XX) ;
9.3. acatar as razões de justificativa apresentadas pelo Sr. Claudio Henrique da Silva (CPF XXX.245.678-XX) , por assinar contrato, sem justificativa satisfatória para a não realização de licitação e para os preços a serem contratados e por assinar aditivo sem justificativa de preços suficiente para atestar a vantagem da prorrogação ou repactuação do contrato;
9.4.  julgar regulares, com fundamento nos arts. 1º, inciso I; 16, inciso I; 17 e 23, inciso I, da Lei 8.443/1992, c/c os arts. 1º, inciso I; 207 e 214, inciso I, do Regimento Interno do TCU, as contas dos Srs. Alencar Corradi (CPF XXX.303.516-XX) , Julierme de Souza (CPF XXX.785.966-XX) , Gustavo de Faria Barros (CPF XXX.969.234-XX) , José Geraldo Loureiro Rodrigues (CPF XXX.164.592-XX) , Annibal Varges Conforto Filho (CPF XXX.051.480-XX) , Paulo Eduardo Rangel (CPF XXX.230.607-XX) , Anderson Freire Nobre (CPF XXX.081.456-XX) , Nélio Alves Pereira (CPF XXX.325.706-XX) , José Fernando Alves Gaspar (CPF XXX.965.925-XX) , Luís Aniceto Silva Cavicchioli (CPF XXX.987.588-XX) , Paulo Roberto Costa e Souza (CPF XXX.186.307-XX) , Luis Antonio da Silva (CPF XXX.257.668-XX) , Luiz Carlos Coradin (CPF XXX.566.606-XX) , Luiz Cláudio Moraes (CPF XXX.878.528-XX) , Paulo Candeloro (CPF XXX.870.288-XX) , Anderson Luís Cambraia Itaborahy (CPF XXX.784.706-XX) e Demerval Loureiro da Cruz (CPF XXX.672.197-XX) , e da Sra. Simone Irazabal da Graça (CPF XXX.442.007-XX) , dando-lhes quitação plena:
9.5. rejeitar as razões de justificativa apresentadas pelo Sr. Claudio Henrique da Silva (CPF XXX.245.678-XX) , por propor contratação e por assinar contrato resultante de licitação de fornecedores que considera menos de 5% do total a ser contratado, o que violou vários dispositivos legais (Lei 8.666/1993, artigos 3º, § 1º, inciso I; 6º, inciso IX, alínea f; 7º, parag. 2º, inciso II, e 82; Lei 10.520/2002, artigo 3º, incisos I, II e III; e Lei 12.846/2013, artigos 5º, inciso IV, alíneas "a" e "d") ;
9.6.  julgar irregulares, com fundamento nos arts. 1º, inciso I; 16, inciso III, alínea "b"; 19, parágrafo único, e 23, inciso III, da Lei 8.443/1992, c/c os arts. 1º, inciso I; 209, inciso II; 210, §2º, e 214, inciso III, do Regimento Interno do TCU, as contas do Sr. Claudio Henrique da Silva (CPF XXX.245.678-XX) ;
9.7.  aplicar ao Sr. Claudio Henrique da Silva (CPF XXX.245.678-XX) , a multa prevista no art. 58, inciso I, da Lei 8.443/1992, c/c o art. 268, inciso I, do Regimento Interno do TCU, no valor de R$ 15.000,00 (quinze mil reais) , com a fixação do prazo de quinze dias, a contar da notificação, para comprovar, perante o Tribunal, o recolhimento do valor devido aos cofres do Tesouro Nacional, atualizado monetariamente desde a data deste acórdão até a do efetivo recolhimento, se for pago após o vencimento, na forma da legislação em vigor;
9.8. autorizar, desde logo, nos termos do art. 28, inciso II, da Lei 8.443/1992, a cobrança judicial da dívida caso não atendidas as notificações;
9.9. autorizar também, desde logo, se requerido, com fundamento no art. 28, inciso I, da Lei 8.443, de 1992, c/c o art. 217, §§ 1º e 2º do Regimento Interno do TCU, o parcelamento da dívida em até 36 parcelas, incidindo, sobre cada parcela, corrigida monetariamente, os correspondentes acréscimos legais, fixando-lhes o prazo de quinze dias, a contar do recebimento da notificação, para comprovarem, perante o Tribunal, o recolhimento da primeira parcela, e de trinta dias, a contar da parcela anterior, para comprovarem os recolhimentos das demais parcelas, devendo incidir, sobre cada valor mensal, atualizado monetariamente, os juros de mora devidos, no caso do débito, na forma prevista na legislação em vigor, alertando os responsáveis de que a falta de comprovação do recolhimento de qualquer parcela importará o vencimento antecipado do saldo devedor, nos termos do § 2º do art. 217 do Regimento Interno deste Tribunal;
9.10. dar ciência deste acórdão e do relatório e voto que o fundamentam à BBTS e aos responsáveis.

Processo de contas anuais da Cobra Tecnologia S/A, ou BB Tecnologia e Serviços (BBTS), nome fantasia da empresa, relativo ao exercício de 2013

Segunda Câmara

Cobra Tecnologia S/A (CNPJ 42.318.949/0001-84), subsidiária do Banco do Brasil S/A, vinculado ao Ministério da Economia

3. Responsáveis: Alencar Corradi (CPF XXX.303.516-XX), Anderson Freire Nobre (CPF XXX.081.456-XX), Annibal Varges Conforto Filho (CPF XXX.051.480-XX), Claudio Henrique da Silva (CPF XXX.245.678-XX), Demerval Loureiro da Cruz (CPF XXX.672.197-XX), José Geraldo Loureiro Rodrigues (CPF XXX.164.592-XX), João Carlos dos Santos Simão	(CPF XXX.333.897-XX), José Fernando Alves Gaspar (CPF 178.965.925 68), Julierme de Souza (CPF XXX.785.966-XX), Gustavo de Faria Barros (CPF XXX.969.234-XX), Paulo Candeloro (CPF XXX.870.288-XX), Paulo Eduardo Rangel (CPF XXX.230.607-XX), Paulo Roberto Costa e Souza (CPF XXX.186.307-XX), Luís Aniceto Silva Cavicchioli (CPF XXX.987.588-XX), Luis Antonio da Silva (CPF XXX.257.668-XX), Luiz Cláudio Moraes (CPF XXX.878.528-XX), Luiz Carlos Coradin (CPF XXX.566.606-XX), Nélio Alves Pereira (CPF XXX.325.706-XX), Simone Irazabal da Graça	 (CPF XXX.442.007-XX), Sérgio Gonzaga Wenceslau (CPF XXX.275.506-XX) e 	Anderson Luís Cambraia Itaborahy (CPF XXX.784.706-XX)

13.1. Ministros presentes: Bruno Dantas (Presidente), Aroldo Cedraz e Raimundo Carreiro (Relator).
13.2. Ministro-Substituto convocado: Marcos Bemquerer Costa.
13.3. Ministro-Substituto presente: André Luís de Carvalho.

RAIMUNDO CARREIRO

Transcrevo abaixo a instrução de peça eletrônica 271, lavrada no âmbito da Secretaria de Fiscalização de Tecnologia da Informação (Sefti) , endossada pelo diretor da subunidade e pelo secretário-substituto da unidade técnica (peças 272 e 273) : 
INTRODUÇÃO
	Trata-se do processo de contas anuais da Cobra Tecnologia S/A (CNPJ 42.318.949/0001-84) , ou BB Tecnologia e Serviços (BBTS) , nome fantasia da empresa, relativo ao exercício de 2013. A sigla BBTS será utilizada preferencialmente nesta instrução.
2.	O processo de contas foi organizado de forma individual, conforme classificação constante do art. 5º da Instrução Normativa (IN) TCU 63/2010, do Anexo I à Decisão Normativa (DN) TCU 127/2013 e do Anexo I à DN TCU 132/2013.
3.	A unidade jurisdicionada (UJ) é uma sociedade de economia mista controlada pelo Banco do Brasil, vinculada ao Ministério da Fazenda (MF) . Foi constituída em 18/7/1974 e sua missão ou competência institucional consiste na geração de valor para o conglomerado Banco do Brasil (BB) por meio da prestação de serviços de TI e de suporte ao negócio (peça 3, p. 13) .
4.	Por oportuno, informa-se que esta instrução visa substituir a instrução constante à peça 269, tendo em vista que naquela não foram incluídas as propostas referentes às contas do exercício 2013 dos gestores que não tiveram suas contas apreciadas por meio do Acórdão 7286/2015-TCU-Primeira Câmara (peça 46) , nem dos demais gestores posteriormente incluídos no rol de responsáveis. 
HISTÓRICO 
5.	Em instrução de mérito sobre as contas de 2013 da BBTS, datada de 29/9/2015, na qual foram analisados diversos atos de gestão praticados naquele exercício, optou-se por propor o sobrestamento das contas dos gestores responsáveis pela execução orçamentária e financeira do órgão, em virtude de conexões existentes com as contas de 2012, que ainda não haviam sido julgadas. Quantos aos demais gestores, propôs-se regularidade em suas contas. Também foram sugeridas ações para corrigir falhas identificadas na gestão da empresa em 2013 (peça 35) . 
6.		Em parecer sobre as contas de 2013, o Ministério Público junto ao TCU (MP/TCU) concordou com o posicionamento da Sefti e recomendou a adoção de medidas saneadoras, inclusive, para identificação de outras contratações por dispensa ou inexigibilidade que apresentassem as mesmas falhas apontadas nas contas de 2012 e de 2013 (peça 38) . 
7.		Em sessão ordinária da Primeira Câmara de 17/11/2015, foi emitido o Acórdão 7286/2015-TCU-Primeira Câmara, da relatoria do Ministro José Múcio, por meio do qual o TCU acolheu proposta da Sefti, com pareceres convergentes do MP/TCU e do relator do processo, de sobrestamento do julgamento das contas de 2013 dos responsáveis pela execução orçamentária e financeira da BBTS (peça 46) . 
8.	Por sua vez, as contas de 2012 foram julgadas pelo TCU em sessão ordinária de 23/8/2016 da mesma 1ª Câmara, mediante Acórdão 5544/2016-TCU-Primeira Câmara, da relatoria do Ministro Bruno Dantas, que acolheu proposta da Sefti de irregularidade nas contas de dois gestores da empresa, com aplicação de multa (TC Processo 029.688/2013-2) . Além disso, por meio do item 9.11 da decisão, foi levantado o sobrestamento das contas de 2013, anteriormente determinado pelo sobredito Acórdão 7286/2015-TCU-Primeira Câmara.
9.	Em 14/11/2017, foi proferido o Acórdão 10330/2017-TCU-Primeira Câmara, da relatoria do Ministro Walton Alencar Rodrigues, que ratificou os termos do Acórdão 5544/2016-TCU-Primeira Câmara, da relatoria do Ministro Bruno Dantas, em virtude de recurso de reconsideração impetrado pelos dois gestores da BBTS cujas contas de 2012 foram julgadas irregulares por meio deste último acórdão.
10.	Em instrução de 14/4/2016 acerca das contas de 2014 da BBTS, foi proposta a realização de inspeção para elucidação das seguintes questões: identificação de outras contratações, por dispensa ou inexigibilidade, formalizadas sem as necessárias justificativas para os preços praticados; e avaliação da necessidade de intermediação da BBTS para contratação de pessoas a serem utilizadas pelo Banco do Brasil (TC Processo 029.357/2015-2, peça 15, p. 2) .
11.		Por meio de despacho de 27/4/2016, foi autorizada a fiscalização pelo relator do processo (TC Processo 029.357/2015-2, peça 18) . A inspeção ocorreu nos dias 16 a 20 de maio de 2016 na sede da estatal no Rio de Janeiro, ocasião em que foi coletada uma amostra de contratos dos anos de 2013 e 2014, com base em critério de materialidade.
12.		Em instrução de 24/8/2016 sobre as contas da BBTS de 2014 (TC Processo 029.357/2015-2, peça 45) , foram avaliados dez contratos relacionados a atos de gestão praticados no ano da prestação das contas. Foram observados indícios de irregularidades nessas contratações e, conforme consignado na instrução, seria prudente aprofundar as investigações, de acordo com as boas técnicas de auditoria (TC Processo 029.357/2015-2, peça 45, p. 17) . 
13.		Contudo, à vista das conexões com as presentes contas e com uma representação em análise no TCU, a qual será referenciada a seguir, considerou-se razoável propor o sobrestamento das contas de 2014 dos gestores da BBTS responsáveis pela execução orçamentária e financeira do órgão até a apreciação desses processos (TC Processo 029.357/2015-2, peça 45, p. 17) . A proposta contou com a anuência do MP/TCU e do relator, tendo sido prolatado, em 4/4/2017, o Acórdão 3011/2017-TCU-Segunda Câmara, da relatoria do Ministro José Múcio Monteiro.
14.		Conforme supracitado, há um processo de representação em análise no TCU em função de falhas no processo de contratações da BBTS. Na verdade, trata-se de quatro representações: TC Processo 005.582/2015-6, TC Processo 017.899/2015-0, TC Processo 005.114/2015-2 e TC Processo 001.588/2015-0. Os três últimos processos estão apensados ao primeiro.
15.		Mediante pronunciamento de 12/7/2016, a Secretaria de Controle Externo de Aquisições Logísticas (Selog) propôs a realização de audiência dos responsáveis por supostas falhas detectadas em inspeção, realizada por aquela unidade, na BBTS e em sua controladora, a empresa estatal Banco do Brasil S/A (BB) (TC Processo 005.582/2015-6, peças 124-126) . 
16.		No entanto, o relator do processo, Ministro Aroldo Cedraz, em despacho de 12/7/2017, entendeu razoável realizar oitivas das entidades envolvidas nas supostas irregularidades antes de proceder às audiências (TC Processo 005.582/2015-6, peça 139) . 
17.	Em 20/08/2019, foi proferido o Acórdão 7556/2019-TCU-Segunda Câmara, da relatoria do Ministro Aroldo Cedraz, realizando audiência dos Srs. Cláudio Henrique da Silva e Sérgio Gonzaga Wenceslau, em decorrência da assinatura, em conjunto, de justificativa inadequada para a escolha da modalidade pregão presencial para o Pregão Presencial 66/2013, no qual não se constatou competição efetiva, além de a modelagem adotada (fracionamento) ter sido responsável por diminuir a competitividade do certame e indutora de uma inviabilidade fabricada de adoção do pregão eletrônico em razão de limitações do sistema licitações-e.
18.		Adicionalmente, com relação aos presentes autos, por meio de ofícios da Sefti, de 6/2/2017 e de 14/9/2017 (peças 51 e 84) , realizaram-se diligências para obter documentos necessários ao saneamento dos autos, os quais foram remetidos tempestivamente ao TCU (peças 53 e 89) .
19.	Por fim em instrução de 7/12/2017 (peça 97) , após o término do sobrestamento do presente processo (parágrafos 6-7) , a Sefti analisou as contas de 2013 dos seguintes gestores remanescentes: Luís Aniceto Silva Cavicchioli, Anderson Freire Nobre, Annibal Varges Conforto Filho, Anderson Luís Cambraia Itaborahy, José Geraldo Loureiro Rodrigues, José Fernando Gaspar, Gustavo de Faria Barros, Paulo Eduardo Rangel, Luiz Cláudio Moraes e Nélio Alves Pereira. A análise baseou-se nos documentos obtidos por meio das diligências retro mencionadas (parágrafo 16) e da inspeção realizada entre os dias 16 a 20 de maio de 2016, conforme já mencionado nos parágrafos 9 e 10.
20.	Como resultado da análise, a Sefti encontrou as irregularidades descritas nos achados I a III da instrução precedente (peça 97, p. 6-22, itens 31-144) . O exame das ocorrências permitiu definir a responsabilidade dos responsáveis pelos atos de gestão inquinados, os quais ensejaram proposta de audiência, que foi acatada por meio de Despacho do Ministro José Múcio Monteiro (peça 99) . Ressalta-se que foram incluídos novos gestores no rol de responsáveis em virtude de condutas que podem ter resultado em irregularidades previstas nas alíneas "b" e "c" do inciso III do art. 16 da Lei 8.443/1992 (peça 87, p. 23, item 148 e peça 97) .
EXAME TÉCNICO
21.	Essa instrução se destina a analisar as respostas às audiências mencionadas acima, para fins de apurar as devidas responsabilidades, bem como julgar as contas do exercício de 2013 da BBTS dos gestores remanescentes.
22.	O exame das audiências e oitivas será realizado em seções específicas referentes a cada achado. Para fins de melhor organização processual, os argumentos equivalentes serão agrupados em grupos de respostas e serão analisados apenas uma vez, sem que haja quaisquer prejuízos.
23.	Informa-se que alguns gestores contestaram que os ofícios de comunicação elencaram ato que não estavam na matriz de responsabilização (ex. peça 218, p. 11, item 34 e peça 230, p. 37, item 89) . Assim o ato descrito no ofício será desconsiderado, se atendo apenas ao autorizado nas propostas de encaminhamento e matriz de responsabilização.
I - Irregularidade: Licitação pelo valor apenas da taxa de administração e não do serviço total
24.	A referida irregularidade está descrita no Achado I da instrução precedente (peça 97, p. 6-10, itens 31-61) . 
Grupo 1: Responsáveis por propor as contratações e assinar contratos
	Contratos DGCO
	Responsáveis
	Conduta

	80/2013, 101/2013, 81/2013, 10/2013, 9/2013
	Claudio Henrique da Silva, Gerente Executivo no exercício de 2013, CPF XXX.245.678-XX.
	propor contratação de fornecedores por meio de licitação que considera menos de 5% do total a ser contratado, o que violou vários dispositivos legais (Lei 8.666/1993, artigos 3º, § 1º, inciso I, 6º, inciso IX, alínea f, 7º, parag. 2º, inciso II, e 82; Lei 10.520/2002, artigo 3º, incisos I, II e III; e Lei 12.846/2013, artigos 5º, inciso IV, alíneas "a" e "d") .

	238/2013
	Paulo Candeloro, Gerente Executivo de Serviços de Impressão, CPF XXX.870.288-XX
	
	238/2013, 80/2013, 101/2013, 81/2013, 10/2013, 9/2013
	Claudio Henrique da Silva, Gerente Executivo no exercício de 2013, CPF XXX.245.678-XX.
Gustavo de Faria Barros, Diretor, CPF XXX.969.234-XX
	assinar contrato resultante de licitação que considerou menos de 5% do total a ser contratado, o que violou vários dispositivos legais (Lei 8.666/1993, artigos 3º, § 1º, inciso I, 6º, inciso IX, alínea f, 7º, parag. 2º, inciso II, e 82; Lei 10.520/2002, artigo 3º, incisos I, II e III; e Lei 12.846/2013, artigos 5º, inciso IV, alíneas "a" e "d") .

Argumentos
Sr. Claudio Henrique da Silva
25.	O Sr. Claudio da Silva explana sobre o contexto dos processos de contratação na BBTS e de aspectos inerentes aos contratos em questão (peça 232, p. 4-7, itens 17-23, 25-27 e 32-39) . Cita a Nota Técnica 5/2013 da Direx, que demonstrava que a não utilização do modelo por taxa de administração produziria impacto negativo na margem bruta dos negócios e aumento acentuado dos custos. De acordo com o estudo, as rescisões, férias e décimo terceiro salário seriam ressarcidos na ocorrência de cada evento e a respectiva comprovação de quitação. Defende que o modelo aprovado pela BBTS tem amparo na IN 2/2008 (peça 232, p. 6, itens e 28-27) .
26.	O Sr. Claudio alega que, de acordo com a Norma Interna 6 - Competências e Alçadas, a responsabilidade de submeter a nota técnica ao detentor da alçada da contratação é do signatário, de modo que, como não foi o proponente da Nota Técnica 233/2013/Didop, somente deveria recair sobre ele a responsabilidade por ter assinado o contrato. Informa que, dada a orientação da Diretoria executiva para a revisão do modelo de contratação de serviços com alocação intensiva de mão de obra, coube à Gerência de Licitações e Contratos a formalização da proposta inicial de contratação destes serviços, conforme consignado na Nota Técnica citada - itens 10.4 e 10.5 (peça 232, p. 8, itens 40-42) .
27.	Quanto à irregularidade em si, o responsável aduz que (peça 232, p. 8-10, itens 43-53: (i) havia a impossibilidade de pagamento com preço fixo mensal do contrato; (ii) o montante da taxa de administração corresponde ao total do pagamento esperado pelo licitante, uma vez que as demais rubricas da estrutura de custos são objeto de ressarcimento; (iii) a licitação tem amparo na IN 5/2017, a qual prevê a hipótese de a administração definir o valor salarial nas contratações em que necessita de profissionais com experiência superior ao piso da categoria; (iv) existe parecer da Consultoria Jurídica (Conjur) da BBTS respaldando a regularidade da contratação; (v) foi fixado valor máximo da tarifa de administração considerando os contratos vigentes; (vi) a pesquisa de preços com base em contratos vigentes tem amparo no Acórdão 265/2010-TCU-Plenário, Rel. Ministro Raimundo Carreiro Ministro; (vii) contratos no modelo de custos do serviço total tinham histórico de prejuízo na BBTS; e (viii) eventuais variações no preço unitário por posto são aceitáveis, por serem diferentes os regimes tributários das empresas contratadas.
28.	Em relação ao fato de que foram feitas contratações com valores diferentes do homologado na licitação, esclarece que na formalização do contrato foi considerado o montante global, incluindo os valores provisionados para ressarcimento das ocorrências de férias, décimo terceiro salário, multas rescisórias, as quais não foram contempladas na proposta das empresas (peça 232, p. 12, itens 62-67) .
29.	Por fim, faz ponderações sobre os indícios de favorecimento a empresas e informa que participou ativamente das iniciativas no sentido de se buscar alternativas alinhadas às boas práticas de gestão, possibilitando avanços no sentido de conferir maior segurança, qualidade e eficiência no trato da coisa pública (peça 232, p. 10-11, itens 54-61) .
Sr. Paulo Candeloro
30.	Em resumo, o responsável aborda sobre o contexto em que se deu a contratação e também defende que a licitação guardou total conformidade com as normas legais que regem o processo licitatório, bem como às normas internas da BBTS, apresentando total clareza quanto às condições do certame e dos serviços a serem contratados. Além disso, cita que a empresa vencedora apresentou o menor preço para prestação do serviço e que não houve prejuízo ou dano ao ente público. Por fim, alega que não houve má-fé em relação a seus atos e que não houve questionamento da área jurídica sobre a legalidade do certame (peça 209, p. 5-11, itens 13-35) .
Srs. Claudio Henrique da Silva e Gustavo de Faria Barros
31.	Os responsáveis argumentam que a assinatura nos contratos DGCO 238/2013, 80/2013, 101/2013, 9/2013 e 10/2013 era exigência do regime de competência e alçada do item 9.3.2 da Norma Interna 6 da BBTS, observando estritamente as bases e condições estabelecidas nos documentos aprovados NT 233/2013/Didop, NT 61/2013/Difis e NT 15/2013/Difis, pela autoridade competente, e resultado dos PE 64/2013, PE 12/2013 e PE 75/2013 (peça 232, p. 13, itens 68-71 e peça 226, p. 9, item 25) .
Análise das razões de justificativa
Sr. Claudio Henrique da Silva
32.	A realização de licitação apenas com base na taxa de administração em detrimento do valor total da contratação é incabível, uma vez que não tem amparo na Lei de Licitações.
33.	A BBTS presumiu equivocadamente que os demais custos do contrato eram constantes para todas as empresas. Contudo, no caso concreto, isso não ocorreu. Considerando os encargos e tributos, os preços unitários por posto são diferentes a depender da empresa vencedora, conforme demonstram os Contratos DGCO 254/2013 e 255/2013, resultantes do PP 66/2013 (peça 66, p. 90 e 166) , bem como os contratos DGCO 9/2013 e 10/2013, oriundos do PE 75/2013 (peça 69, p. 188 e 270-271) .
34.	Há, ainda, nos autos, evidências de que havia conhecimento, por parte dos gestores da BBTS, de que poderiam haver variações nas propostas comerciais das empresas relativas ao total a ser contratado (peça 68, p. 175, item 19, e 181, item 41) e que os salários definidos no edital como referenciais eram superiores ao piso coletivo estabelecido para a categoria (por exemplo, peça 68, p. 196, e 172, item 1) . Em outras palavras, era possível verificar que havia componentes da planilha de formação de preços que não eram derivados de acordos coletivos de trabalho e da legislação vigente, tais como rescisões, férias e décimo terceiro salário.
35.	A realização de disputa apenas considerando taxa de administração praticada pelas licitantes também não encontra nenhum respaldo nas normas citadas pelo responsável (IN 2/2008 e 5/2017) . Além disso, o fato de haver parecer jurídico favorável para a contratação não tem o condão de sanar as irregularidades identificadas.
36.	Não há justificativa para explicar que, por exemplo, no caso do PE 64/2013, que resultou no Contrato DGCO 238/2013, o valor contratado atingiu R$ 18.551.034,87, mas a disputa se restringiu à taxa de administração, que totaliza apenas R$ 457.951,68 para o mesmo período de vigência do contrato, caso fossem utilizados todos os terceirizados previstos. Esse valor representa, na prática, licitar apenas 2,47% do total contratado, o que é temerário visto que expôs a BBTS ao risco de sobrepreço nos 97,53% restantes do valor da licitação.
37.	Por fim, não há que se falar que não pode ser responsabilizado por propor a contratação. A Nota Técnica 233/2013 citada pelo responsável resultou no Contrato 238/2013, mas sua audiência não foi feita em relação a essa contratação. Por outro lado, o Sr. Claudio da Silva solicitou, na condição de proponente, a licitação com base apenas no valor da taxa de manutenção mediante as Notas Técnicas 15/2013/Difis e 61/2013/Difis, as quais resultaram aos contratos 9/2013 e 10/2013, e 80/2013, 101/2013 e 81/2013 (peça 69, p. 29, item 6.1 e peça 55, p. 393, item 6.1) . 
Sr. Paulo Candeloro
38.	Conforme parágrafos 32-33 e 35-36, a realização de licitação considerando apenas o valor da taxa de administração praticado pelas licitantes não é compatível com o ordenamento legal. Ademais, a transparência do certame é exigência legal e não pode ser utilizada para invalidar a irregularidade identificada. 
39.	Ressalta-se ainda que, embora a fiscalização empreendida pelo TCU não tenha apontado prejuízo, entende-se que havia oportunidade de economia caso a licitação fosse feita com base no valor total do objeto, tendo em vista que empresas com custos indiretos menores teriam vantagem competitiva no certame.
40.	Não há que se invocar a transparência dada sobre a taxa de administração para extinguir a irregularidade. A publicidade e transparência da licitação é exigência legal e não tem a capacidade de suprir eventuais irregularidades. Da mesma forma, a ausência de questionamentos da área jurídica não é suficiente para garantir a regularidade dos atos, se prestando apenas para apontar que houve falhas no parecer jurídico. 
Srs. Claudio Henrique da Silva e Gustavo de Faria Barros
41.	No âmbito da Administração Pública, a exigência de assinaturas tem por intuito obstar eventuais procedimentos irregulares. 
42.	A Norma Interna 6 da BBTS define as competências e alçadas dos processos de contratações. A alçada é definida como limite máximo de valor para o exercício da competência atribuída pela Diretoria Executiva. Já a competência é a faculdade de poder decidir sobre determinado assunto (peça 204, p. 203, item 4) .
Conclusão
43.	Verifica-se que as irregularidades presentes no certame são de fácil compreensão e detecção por um gestor médio. Um gestor diligente, que tem alçada normativa para assinar um contrato, deveria assegurar a regularidade de toda a contratação antes de assinar o contrato.
44.	Entende-se que Norma Interna 6 da BBTS define a assinatura do contrato como um importante ato no controle da legalidade do processo licitatório, não se constituindo em ato meramente formal, de modo que os responsáveis deveriam ter avaliado as condições que ensejaram a contratação. E, ao avaliar criticamente o processo, seria possível identificar que a licitação possuía vício na origem uma vez que foi licitada com base no valor de 5%, aproximadamente, do total estimado, devendo os responsáveis rejeitarem a assinatura do contrato nessas condições.
45.	Cumpre mencionar a recente alteração da Lei de Introdução às normas do Direito Brasileiro (LINDB) , trazida pela Lei 13.655/2018, art. 28, caput, a qual prescreve que o agente público responderá pessoalmente por suas decisões ou opiniões técnicas em caso de dolo ou erro grosseiro. Já o § 1º do art. 12 do Decreto 9.830/2019, o qual regulamenta os arts. 20 ao 30 da referida Lei, conceitua erro grosseiro como aquele manifesto, evidente e inescusável praticado com culpa grave, caracterizado por ação ou omissão com elevado grau de negligência, imprudência ou imperícia.
46.	Considerando que as falhas identificadas nos autos configuraram grave violação aos preceitos legais que disciplinam as contratações públicas, entende-se que as conduta praticadas pelos responsáveis se enquadram no conceito de erro grosseiro previsto no § 1º do art. 12 do Decreto 9.830/2019, uma vez que agentes públicos investidos em funções de confiança ou participantes de instâncias de controle possuem conhecimento suficiente da legislação atinente à matéria para terem plena ciência de que a realização de licitação apenas com base na taxa de administração (limitada a 5% do valor total estimado) viola a Lei 8.666/1993, artigos 3º, § 1º, inciso I, 6º, inciso IX, alínea f, 7º, § 2º, inciso II, e 82; Lei 10.520/2002, artigo 3º, incisos I, II e III; e Lei 12.846/2013, artigos 5º, inciso IV, alíneas "a" e "d.
47.	Sendo assim, propõe-se:
47.1.	rejeitar as razões de justificativa do Sr. Gustavo de Faria Barros, Diretor, e aplicar a multa prevista no art. 58, inciso I, da Lei nº 8.443/1992, c/c o art. 268, inciso I, do Regimento Interno do TCU, em razão de assinar contrato resultante de licitação que considerou menos de 5% do total a ser contratado, o que violou vários dispositivos legais;
47.2.	rejeitar as razões de justificativa do Sr. Claudio Henrique da Silva, Gerente Executivo, e aplicar a multa prevista no art. 58, inciso I, da Lei nº 8.443/1992, c/c o art. 268, inciso I, do Regimento Interno do TCU, em razão de propor e assinar contratação de fornecedores por meio de licitação que considera menos de 5% do total a ser contratado, o que violou vários dispositivos legais;
47.3.	rejeitar as razões de justificativa do Sr. Paulo Candeloro, Gerente Executivo de Serviços de Impressão, e aplicar a multa prevista no art. 58, inciso I, da Lei nº 8.443/1992, c/c o art. 268, inciso I, do Regimento Interno do TCU, em razão de propor contratação de fornecedores por meio de licitação que considera menos de 5% do total a ser contratado, o que violou vários dispositivos legais.
Grupo 2: Responsáveis por aprovar as contratações
	Contratos DGCO
	Responsáveis
	Conduta

	80/2013 
101/2013 
81/2013 
10/2013 
9/2013 
	Gustavo de Faria Barros
José Geraldo Loureiro Rodrigues 
Luiz Cláudio Moraes
Annibal Varges Conforto Filho
Luís Aniceto Silva Cavicchioli
Paulo Eduardo Rangel *
	aprovar contratação de fornecedores por meio de licitação que considera menos de 5% do total a ser contratado e assinar contrato dela decorrente, o que violou vários dispositivos legais (Lei 8.666/1993, artigos 3º, § 1º, inciso I, 6º, inciso IX, alínea f, 7º, parag. 2º, inciso II, e 82; Lei 10.520/2002, artigo 3º, incisos I, II e III; e Lei 12.846/2013, artigos 5º, inciso IV, alíneas "a" e "d") 

	238/2013
	Gustavo de Faria Barros
Anderson Freire Nobre
Paulo Eduardo Rangel 
Nélio Alves Pereira
José Fernando Gaspar
Annibal Varges Conforto Filho
	
* exceto contrato 81/2013
Argumento 1
Sr. Gustavo de Faria Barros
48.	O Sr. Gustavo de Faria Barros argumenta que os processos de contratações passaram por todo o trâmite legal exigido e que os estudos foram embasados por pareceres técnicos e jurídicos expedidos para cada caso. Além disso, alega que procedimentos das licitações foram precedidos de comunicação prévia e oficial a todos os interessados e tiveram seus extratos publicados em atenção à transparência dos atos públicos (peça 226, p. 3-5, itens 7-15) .
49.	Sustenta que os procedimentos licitatórios para contratação de empresa para o fornecimento de mão de obra (terceirização) não admitiam oscilação, já que a composição de preço prevista em edital era prefixada e estava vinculada à base salarial dos postos que seriam ocupados. A decisão de realizar a disputa limitada à taxa de administração objetivava preservar sobretudo os benefícios salariais que seriam recebidos pelos terceirizados, atendendo expressamente ao que havia sido validado pelo TCU em casos análogos (peça 226, p. 6-7, itens 16-19) .
50.	Assim, a contratação de novos postos de trabalho ocorria de acordo com a demanda da BBTS e o desembolso era realizado para pagamento da taxa de administração e o ressarcimento (custeio) , mediante comprovação de salários, encargos e benefícios. Ressalta que havia entendimento do Acórdão 1214/2013-TCU-Plenário, que poderia ser licitado apenas o índice de lucro proposto por cada empresa concorrente (taxa de administração) e que a licitação não violou a Lei 8.666/1993, considerando que obteve respaldo da consultoria jurídica da empresa (peça 226, p. 7-9, itens 20-26) .
51.	Em relação aos indícios de direcionamento na licitação, aduz que não foi comprovada participação dos gestores da BBTS para favorecer determinadas empresas e também nega essa possibilidade (peça 226, p. 10-13, itens 27-40) .
Sr. José Geraldo Loureiro Rodrigues
52.	O responsável informa que, como membro da Direx, não aprovou a contratação de fornecedores por meio de licitação que considerava menos de 5% do total a ser contratado, pois os aspectos relativos à estratégia de licitação e contratos não eram de responsabilidade da Diretoria, mas do Gestor da Gerência de Licitação e Contratos, proponente da Nota Técnica, e dos demais gestores pareceristas que analisaram a nota no cumprimento de suas responsabilidades individuais, considerando os Estatutos da Empresa e o Regimento Interno, vigentes à época (peça 229, p. 31, item 150) .
Sr. Luiz Cláudio Moraes
53.	Quanto ao Pregão Eletrônico 12/2013, o qual resultou nos contratos DGCO 80/2013, 81/2013 e 101/2013, o responsável informa que a tomada de decisão foi lastreada no documento de propositura (Nota Técnica) , na qual além de constar a argumentação da área demandante (1ª camada de controle) , havia pareceres da áreas de negócio (Gerência de Serviços e Digitalização, Gerência de Controle Internos, Gerência Financeira e Consultoria Jurídica - 2ª camada de controle) , e havia conhecimento do tema pelo Auditor Interno (3ª camada de controle) , que também tinha acesso ao processo licitatório. Afirma também que não constavam óbices ou ressalvas que indicasse que a decisão da Diretoria Executiva não estava condizente com a proposta de Requisição de Compras ao Plano Diretor e, consequentemente, a existência de previsão orçamentaria (peça 215, p. 12, itens 43-46) .
54.	Informa que a responsabilidade por estabelecer a melhor forma de contratar não cabia à Diretoria Executiva. Por fim, assegura que não há, em toda a Nota Técnica, qualquer menção que pudesse indicar a falha detectada pela área técnica do TCU (peça 215, p. 12-13, itens 47-51) .
Sr. Annibal Varges Conforto Filho
55.	De início, o Sr. Annibal Filho aborda sobre o processo de licitação no BBTS e cita o art. 33 do estatuto social da BBTS, o qual estabelece atribuições da Diretoria Executiva de caráter eminentemente estratégico, bem como a norma NI 25, que estabelece as responsabilidades da Diretoria de Tecnologia da Informação (Ditec) , da qual o responsável era o Diretor Estatutário. Informa que o valor da contratação determina qual instância administrativa fará a aprovação do dispêndio requerido e que, para valores superiores à alçada dos diretores, a aprovação do dispêndio será elevada à decisão da Diretoria Executiva. Registra ainda que a contratação estava aderente às camadas de controle estabelecidas na Governança Corporativa da Companhia (peça 230, p. 7-13, itens 10-35) .
56.	Em relação ao PE 12/2013 que resultou nos Contratos DGCO 80/2013, 101/2013 e 81/2013, respectivamente, com as empresas Datalink, Sys e Adminas, assevera que o Nota Técnica 61/2013/Difis, de 1/3/2013, estava alinhada à estratégia da BBTS e motivou tecnicamente e economicamente a contratação, estando respaldada por pareceres jurídicos, de modo que não haviam ressalvas que apontassem para a necessidade de negar o provimento do dispêndio solicitado, motivo pelo qual o responsável decidiu pela aprovação (peça 230, p. 14-18, itens 36-44) .
57.	Alega que em nenhum ponto da Nota Técnica 61/2013 foi informado aos componentes da Direx que a licitação seria realizada apenas considerando o valor da taxa de administração, de forma que ter aprovado o dispêndio solicitado pela referida nota técnica não incorreria em irregularidade. Afirma que as ocorrências relatadas na matriz de responsabilização ocorreram em etapas do processo posteriores à aprovação do dispêndio pela Direx e que são de responsabilidade da Gerência de Licitações e Contratos, vinculada à Difis (Diretoria Financeira e Serviços Internos) , que também tem a reponsabilidade por estabelecer a melhor forma de contratar, conforme a NI 25, item 4.4, e NI 25, item 4.4.4 (peça 230, p. 18-20, itens 45-52) .
58.	Quanto ao PE 75/2012, que resultou nos contratos DGCO 9/2013 e 10/2013, apresenta a mesma linha de defesa em relação às contratações acima. Já em relação ao PE 64/2013, que resultou nos Contrato DGCO 238/2013, o Sr. Annibal Filho aduz que o exame do assunto pela Direx ocorreu em 21/10/2013, mas nessa data ele não participou da reunião (peça 230, p. 184-185) , motivo pelo qual não deve ser responsabilizado quanto a este quesito (peça 230, p. 20-27, itens 53-72) .
Srs. Anderson Freire Nobre, Luís Aniceto Silva Cavicchioli e Paulo Eduardo Rangel 
59.	Os Srs. Anderson Freire Nobre e Paulo Eduardo Rangel apresentaram seus argumentos mediante as peças 204-205, 207 e 227-228, respectivamente, que serão resumidos a seguir. Como se tratam de defesas semelhantes, utilizar-se-á a peça 204 para fazer menção aos argumentos apresentados, sem que haja prejuízo à análise.
60.	Em relação ao PE 64/2013 que resultou no Contrato DGCO 238/2013, inicialmente o Sr. Anderson Nobre aborda sobre aspectos do processo de licitação e assinatura do contrato. Afirma que a contratação seguiu estritamente os dispositivos legais e que sua decisão quanto à aprovação foi baseada nas informações constantes do processo que justificavam a necessidade dos serviços e respectivos preços, a existência de precisão orçamentária e parecer favorável da área jurídica. Como a vendedora AC Serviços assumiu o preço de início ofertado pela primeira empresa arrematante, alega que não há que se falar em direcionamento (peça 204, p. 7-11, itens 23-37) . 
61.	Informa que a Nota Técnica 233/2013 requisitava dispêndio de até R$ 18.551.034,87 e que os valores só seriam desembolsados mediante efetiva e comprovada prestação dos serviços. Esclarece que o motivo de o contrato ter sido assinado por valor superior ao estimado foi em razão dos reajustes previstos no Acordo de Convenção Trabalhista (ACT) . Também apresenta histórico da prática de processos licitatórios com base no valor da taxa de administração e do projeto que visava avaliar a possibilidade de substituição da remuneração com base na taxa de administração por posto de trabalho, embora até o encerramento das atividades do Sr. Anderson Freire o projeto piloto não tinha sido concretizado. Por fim, aduz que não foi comprovado prejuízo ou dano ao erário (peça 204, p. 11-16, itens 38-58) .
Srs. José Fernando Gaspar e Nélio Alves Pereira
62.	Os Srs. José Fernando Gaspar e Nélio Alves Pereira apresentaram seus argumentos mediante as peças 218 e 214, respectivamente, que serão resumidos a seguir. Como se tratam de defesas semelhantes, utilizar-se-á a peça 218 para fazer menção aos argumentos apresentados, sem que haja prejuízo à análise.
63.	Em relação ao contrato DGCO 238/2013, informam que a empresa AC Serviços Corporativos Ltda. (AC) foi declarada vencedora, assumindo o preço da taxa de administração registrado como a menor oferta na licitação. Deste modo, não há o que se falar em má-fé, muito menos em direcionamento do certame para a empresa AC (peça 218, p. 10-13, itens 31-43) 
64.	A matriz de responsabilização não condiz com a realidade uma vez que não houve aprovação de licitação que considerou menos de 5% do total contratado, no âmbito da Diretoria Executiva. Ainda assim, a decisão de aprovar o dispêndio de até R$ 18.551.034,87, compostos pelos valores mencionados nos itens 5.6 e 5.7 do referido documento foi com base em informações disponíveis da Nota Técnica 233/2013, de 10/10/2013. Alegam que a contratação observou dispositivos legais e normativos internos da BBTS, com pareceres jurídicos e técnicos favoráveis, sendo que não há nenhum registro de prejuízo ou dano ao ente público pela execução do contrato DGCO 238/2013 (peça 218, p. 14-18, itens 44-65) .
65.	Os responsáveis argumentam que a aprovação da Direx foi baseada em todas as informações disponíveis no processo, dentre as quais merecem destaque: (i) a inequívoca necessidade da manutenção da prestação dos serviços de fábrica de software; (ii) o risco de descumprimento de determinação do Tribunal de Contas da União, que determinou que não se efetuasse prorrogação ou renovação do contrato até então vigente, vincendo em 3/1/2014,  (iii) a ciência de que a BBTS vinha num processo gradual de substituição de terceiros (peça 218, p. 18-21 , itens 66-75) .
66.	Além disso, citam fatores que justificavam a aprovação da contratação: (i) uma nova prestadora apresentaria riscos a continuidade dos negócios, caso não se conseguisse, de imediato à contratação, a alocação de força de trabalho com a devida especialização e experiência; (ii) a troca do fornecedor, naquele momento e contexto, seria desvantajosa sob a ótica econômica e financeira, conforme registrado no item 5.9 da nota técnica 233/2013; (iii) a perspectiva de sucesso e a vantajosidade na continuidade de prestação dos serviços ao Banco do Brasil, face ao nível de maturidade atingido pelas empresas nessa relação contratual, conforme ressaltado nos itens 5.3, 5.4 e 5.5 da mesma nota técnica; (iv) a constatação, conforme mencionado nos itens 5.14 e 5.15 da nota técnica retrocitada, de que os preços a serem praticados para a taxa de administração se apresentavam como a única solução possível naquele contexto.
67.	Por fim, informam que a operação de fábrica de software apresentou resultados financeiros satisfatórios e não há que se falar em prejuízo para a BBTS (peça 218, p. 21-23, itens 75-82) .
Análise das razões de justificativa
68.	Em relação à irregularidade em apreço, os responsáveis apresentaram argumentação na mesma linha dos proponentes das notas técnicas.
69.	Sobre a necessidade da contratação, não se suscitou que não deveria ser feita. O que se questiona é a forma de licitar com base em apenas um pequeno percentual do valor total do objeto.
70.	Adicionalmente, os membros da Direx alegam que não houve dano ao erário como forma de afastar suas responsabilidades. Contudo, isso não está sendo discutido, pois, caso houvesse indício de dano, os gestores seriam chamados em citação e não em audiência, como é o caso. 
71.	Além disso, considerando que foi realizada análise detalhada das razões de justificativa dos responsáveis por propor as contratações e assinar os respectivos contratos nos parágrafos 32-47 desta instrução, sobre os mesmos argumentos apresentados pelos presentes gestores, entende-se pertinente aproveitar a análise efetuada e, dessa forma, concluir que não lograram êxito em afastar a irregularidade.
72.	Por outro lado, assiste razão aos membros da Direx quando justificam que não seria de responsabilidade da Diretoria Executiva avaliar critérios operacionais das contratações nem estabelecer a melhor forma de contratar da empresa pública e que aspectos relativos à estratégia de licitação e contratos não eram de sua responsabilidade. Contudo, a conduta irregular aqui atribuída aos membros da Direx não é a elaboração da estratégia da contratação ou de seus aspectos operacionais, mas a aprovação de uma contratação com ilegalidade claramente identificável e inaceitável.
73.	Primeiramente, não há que se falar na isenção de responsabilidade tendo em vista que outras instâncias de controle analisaram e deram o aval para o prosseguimento da contratação. Entende-se que, como a Norma Interna 6 da BBTS estabelece competência e alçada para a Direx decidir sobre as contratações acima de R$ 2 milhões (peça 204, p. 203, item 4 e p. 211, item 9) , os membros da diretoria deveriam verificar a regularidade da contratação. A diretoria é uma importante instância de controle da BBTS e deve atuar para impedir o prosseguimento de contratações com vícios. É esperado que uma análise mínima seja feita pelos membros da Diretoria sobre a contratação a ser aprovada, pois, se assim não fosse, o fato das instâncias inferiores terem aprovado a contratação seria o suficiente para a assinatura. A inserção pela norma de mais uma instância de aprovação, no caso, a Diretoria Executiva, seria inócua se seus membros precisassem simplesmente ratificar aprovações anteriores, sem qualquer tipo de análise. Reprisa-se que a análise que se espera neste contexto é algo simples e notório, não técnico, esperado de qualquer homem médio inserido neste posto.
74.	A licitação com base na taxa de administração que representa apenas 5% do valor total é uma situação esdrúxula, que não tem amparo na Lei 8.666/93 ou em qualquer outro normativo referente a contratações públicas. Assim, verifica-se que os membros da Direx poderiam identificar a irregularidade. Um gestor diligente tomaria ações no sentido de se certificar que a contratação que estava sendo submetida a sua aprovação cumpria todos requisitos legais e não tinha vícios. Dessa forma, entende-se que os gestores devem ser responsabilizados por aprovar licitação irregular.
75.	Por oportuno, não prospera o argumento de que a aprovação por parte da Direx foi apenas em relação aos dispêndios que eram submetidos para análise mediante notas técnicas, e não às licitações que consideravam apenas 5% do total. Os dispêndios aprovados eram diretamente relacionados às contratações sob análise, cujos termos de referências e editais já estavam finalizados e eram de conhecimento da Direx, pois compunham o processo de contratação.
76.	Consta nos autos os editais e respectivo termo de referência em que há explicitamente a informação de que o critério de julgamento é a taxa administrativa, em datas anteriores à aprovação da Direx. Estes documentos são parte dos autos do processo de contratação e deviam ser objeto de verificação pelos membros da diretoria, tendo em vista que a aprovação de contratações acima de dois milhões de reais deve ser precedida de detida análise quanto a aspectos elementares de uma licitação, como a forma de julgamento. A seguir há um resumo com a relação dos documentos que poderiam ser identificados como irregular:
	Licitação / Contrato
	Aprovação da Direx
	Nota Técnica submetida para análise
	Edital e termo de referência
	Outros documentos

	PE 12/2013 -
Contratos 80/2013, 81/2013 e 101/2013
	Data: 11/3/2013 (peça 55, p. 395) 
	Data: 1/3/13 (peça 55, p. 390) 
NT DIFIS 61/2013
	Data: 6/3/2013 (peça 55, p. 323) 
Item 11.2 (peça 55, p. 314
Item 5.113 (peça 55, p. 331) 
	Data: 28/1/2013
Item 1.1 (peça 55, p. 396) 

	PE 75/2012 -
Contratos 9/2013 e 10/2013
	Data: 11/3/2013 (peça 69, p. 33) 
	Data: 16/1/2013 (peça 69, p. 24) 
NT DIFIS 15/2013
	Data: 7/12/2012 (peça 68, p. 251) 
Item 11.3 (peça 68, p. 238) 
	Data: 5/12/2012
Item 1.1 (peça 69, p. 94) 

	PE 64/2013 -
Contrato 238/2013
	Data 21/10/2013 (peça 70, p. 83) 
	Data: 10/10/2013 (peça 70, p. 80) 
NT DIFIS 233/2013
	Data: 1/10/2013 (peça 70, p. 31) 
Item 11.1 (peça 70, p. 19) 
	Não se aplica 

77.	Quanto à alegação do Sr. Annibal Filho de que não participou da reunião da Direx que aprovou a licitação oriunda do Contrato DGCO 238/2013, de fato, verifica-se que a deliberação que autorizou a Nota Técnica 233/2013/Ditec referente ao Contrato 238/2013 não contém assinatura do responsável (peça 230, p. 184) , impossibilitando assim a sua responsabilização quanto a este ajuste específico. Contudo, o responsável esteve nas deliberações relativas aos contratos 80/2013, 101/2013, 81/2013,10/2013 e 9/2013, de modo que se entende pela sua culpabilidade na presente irregularidade.
Conclusão
78.	Portanto, a Direx é o único órgão colegiado da BBTS que tinha a competência para decidir sobre a contratação, o que exigia uma análise crítica e maior zelo por parte de seus membros e, consequentemente, sua responsabilização por decisões contrárias aos princípios legais. O ato por decidir favoravelmente à contratação se enquadra no conceito de erro grosseiro da Lei 13.655/2018, art. 28, caput, uma vez que a irregularidade era de fácil compreensão e identificação. 
79.	Assim sendo, propõe-se rejeitar as razões de justificativa dos Srs. Gustavo de Faria Barros, José Geraldo Loureiro Rodrigues, Luiz Cláudio Moraes, Annibal Varges Conforto Filho, Luís Aniceto Silva Cavicchioli, Paulo Eduardo Rangel, Anderson Freire Nobre, Nélio Alves Pereira,  José Fernando Gaspar, para este item e aplicar a multa prevista no art. 58, inciso I, da Lei 8.443/1992, c/c o art. 268, inciso I, do Regimento Interno do TCU, em razão de aprovar contratação de fornecedores por meio de licitação que considera menos de 5% do total a ser contratado, o que violou vários dispositivos legais.
II - Irregularidade: Justificativa insuficiente para contratação direta
80.	A referida irregularidade está descrita no Achado II da instrução precedente (peça 97, p. 15-19, itens 104-134) . 
Grupo 1: Responsáveis por solicitar e propor as contratações
	Contratos DGCO
	Responsáveis
	Conduta

	162/2013
219/2013
	Simone Irazabal da Graça, Gerente Executiva de Serviços de Digitalização, CPF XXX.442.007-XX
	propor contratação direta, sem justificativa satisfatória para a não realização de licitação e para os preços a serem contratados, em afronta aos artigos 26, parágrafo único, incisos I, II e III, e 82 da Lei 8.666/1993; e ao artigo 5º, inciso IV, alíneas "a" e "d", da Lei 12.846/2013

	281/2013
	Alencar Corradi, Gerente de Desenvolvimento de Mainframe, CPF XXX.303.516-XX
Julierme de Souza, Gerente de Fábrica de Software, CPF XXX.785.966-XX
	solicitar contratação direta, sem justificativa satisfatória para a não realização de licitação e para os preços a serem contratados, em afronta aos artigos 26, parágrafo único, incisos I, II e III, e 82 da Lei 8.666/1993; e ao artigo 5º, inciso IV, alíneas "a" e "d", da Lei 12.846/2013

Argumento
Sra. Simone Irazabal da Graça
81.	Em relação ao contrato 162/2013, de 9/9/2013, firmado com a empresa AC Serviços Corporativos Ltda., a responsável informa que teve o intuito de substituir o contrato com a Adminas, que tinha inicialmente a vigência de trinta meses, o que denota a intenção da licitação manter o fornecimento dos serviços. Porém, com menos de quatro meses de execução, a empresa solicitou rescisão amigável, em reunião de 1/8/2013, argumentando que não teria mais condições financeiras para atendimento (peça 213, p. 8-17, item 5.3) .
82.	Assevera que havia extrema preocupação com o encerramento solicitado pela Adminas, uma vez que a operação de Processamento de Envelopes (TEE) e Tratamento de Documentos (UTD) possuem nível elevado de exigência de atendimento diário, sendo que eventual indisponibilidade impactaria diretamente na imagem do cliente Banco do Brasil junto a seus correntistas (peça 213, p. 17) .
83.	Esclarece que a gerência de licitações e compras da BBTS chamou os participantes remanescentes da licitação nas mesmas condições propostas pelas Adminas (primeira classificada) . Contudo, com o declínio dos participantes e considerando que não poderia haver qualquer interrupção do serviço, a BBTS decidiu pela contratação emergencial por até 180 dias (peça 213, p. 18) . A contratação direta resultou no contrato DGCO 162/2013, de 9/9/2013, o qual foi encerrado em 8/3/2014. Após esse período, foi assinado o contrato DGCO 33/2014, de 10/3/2014, com o fornecedor Plansul, de modo que não houve má-fé por parte da gestora ou indícios de favorecimento com direcionamento para a empresa contratada emergencialmente (peça 213, p. 18-19) .
84.	Quanto à instrução anterior questionar se outros contratos vigentes na BBTS (Adminas e Sysmanager) poderiam ser aditados em 25% em substituição aos serviços prestados pelos fornecedores desistentes, a responsável esclarece que o fornecedor Datalink, contratado para os lotes 1 e 3 declinou quando consultado quanto a essa possibilidade e que o aditivo ultrapassaria o limite de 25% do art. 65, § 1°, da Lei 8.666/1993 (peça 213, p. 19-24) .
85.	Com relação à utilização do contrato com a Fixti, registra que não seria possível, uma vez que o contrato foi encerrado em 13/4/2013 e não estava mais vigente na época do pedido de rescisão amigável pela Adminas, que ocorreu em agosto de 2013. De qualquer modo, menciona que não se cogitou chamar a empresa Fixti devido ao grande número de problemas na execução e que o objeto do contrato não era compatível com a modalidade de postos para PEE e UTD (peça 213 p. 24-31) .
86.	Quanto ao contrato 219/2013 firmado com a empresa AC Serviços Corporativos Ltda., informa que foi assinado em decorrência do encerramento do contrato 101/2013 com a SysManager. Após a rescisão em decorrência de desgastes e descumprimentos contratuais continuados, foi realizado pela gerência de licitações e contratos o chamamento dos fornecedores remanescentes. Porém, não tiveram nenhum interessado em negociar as mesmas condições do contrato rescindido (peça 213, p. 32-34) .
87.	Sustenta que a contratação do novo fornecedor foi aprovada pela área jurídica e que um novo processo licitatório foi objeto de estudo da Gerência de Licitações e Contratos. Desse modo, após o encerramento do contrato emergencial de seis meses com a empresa AC, foi assinado o contrato DGCO 33/2014 com o fornecedor Plansul, resultante de novo processo licitatório. Ademais, registra que não há nenhum dispositivo legal que vede a contratação de um mesmo fornecedor que já preste ou prestou serviços para a contratante, por meio de processo licitatório e de suas exceções legais (peça 213, p. 34-35) .
88.	A responsável faz ponderações a ambos os contratos. Informa que coube tomar as providências necessárias para garantir a continuidade das operações pelas quais era responsável. Tanto a operação de Processamento Eletrônico de Envelopes (PEE) quanto a de Tratamento de Documentos (UTD) possuem Acordo de Nível de Serviço (ANS) de cumprimento diário, ou seja, toda demanda que entra deve ser atendida no mesmo dia, para que os cheques possam ser compensados nos horários e prazos determinados pelo Banco Central do Brasil (BCB) . Adicionalmente, menciona o art. 10, inciso XI, da Lei 7.783/1989, que prevê a compensação bancária como atividade essencial. Portanto, defende que os atos praticados por ela foram aderentes à legislação (peça 213, p 35-36) . 
89.	Por fim, argumenta que os pedidos de rescisões amigáveis partiram das empresas, de modo que não se tratou de desídia administrativa ou falta de planejamento, uma vez que a BBTS não detém domínio sobre as decisões de seus fornecedores. Além disso, coube à responsável fazer uso do poder discricionário na busca da melhor alternativa para a companhia e seu principal cliente (peça 213, p. 36-43) . 
Sr. Alencar Corradi
90.	O responsável alega que houve erro processual e material, uma vez que a assinatura que consta na Nota Técnica 239/2013/Ditec é de outro executivo, não arrolado nesse processo (peça 21, p. 23) . Sendo assim, considerando que se encontrava ausente na época e que foi outro gerente que encaminhou a contratação, solicita que sejam impugnadas sua responsabilidade sobre essa solicitação de contratação.
Julierme de Souza
91.	Apresenta as seguintes informações referentes à contextualização da contratação da BS Tecnologia e Serviços LTDA, materializada no contrato DGCO 281/2013: (i) em 2013, o negócio fábrica de software era responsável pela execução de cinco contratos com o Banco do Brasil; (ii)  houve um crescimento de cerca de 386% no faturamento da fábrica entre os anos de 2012 e 2016, de modo que demonstra que era rentável; (iii) diante da necessidade da manutenção de postos de trabalho especializados na operação da fábrica de software, realizou-se, em 25/11/2013,  consulta à área jurídica da BBTS acerca da prorrogação do contrato DGCO 190/2010, que emitiu parecer 550/2013 não recomendando a prorrogação. No entanto, admitiu a realização de nova contratação direta da empresa BS Tecnologia e Serviços Ltda.; e (iv) assim, em 3/12/2013 elaborou Nota Técnica 2013/349 propondo a contratação direta com a empresa BS, por um período de 24 meses (peça 210, p. 7-20, itens 2.4-3.3) .
92.	Contesta o fato o fato de que não foi feita nenhuma referência a supostas irregularidades na formulação do parecer jurídico 550/2013, nem a responsabilização do parecerista jurídico, de modo solicita a impugnação de sua responsabilidade sobre atos questionados (peça 210, p. 20, itens 3.4-3.6 e p. 27, item 3.27) . 
93.	Sustenta ainda que: (i) embora tecnicamente possível, não era recomendável a prorrogação do contrato 190/2010, conforme determinação do TCU (Relatório de Monitoramento 7.618-2012) , relatado no item 4.3 da Nota Técnica 349/2013; (ii) havia amparo na lei e em parecer da consultoria jurídica; (iii) era imperativo que não houvesse interrupção dos serviços prestados, que o cliente não tivesse impacto e que a empresa não sofresse danos financeiros; (iv) a contratação direta da fornecedora era a alternativa mais vantajosa economicamente, visto que o encerramento do contrato acarretaria em custos com verbas rescisórias antecipadas; (v) o emprego de pessoal de outra empresa poderia acarretar em investimentos desnecessários em capacitação e interromper o plano de capacitação dos funcionários concursados; e (vi) a convicção de que a permanência dos terceiros que ali já laboravam era necessária para a consecução do planejamento de formação do quadro próprio e consequentemente do plano de substituição de terceiros  (peça 210, p. 21-24, itens 3.9-3.23) .
94.	A nova licitação seria desvantajosa pois não havia garantia de se poderia contar com mão-de-obra especializada em curto espaço de tempo. A substituição maciça por concursados, naquele estágio de maturidade da operação, não era possível porque não haveria tempo hábil para capacitá-los sem prejuízos à operação, além de também antecipar o dispêndio com desligamentos, de forma que haveria impacto em uma eventual transição para outra fornecedora (peça 210, p. 24, item 3.23) .
95.	E, após celebração da contratação, constatou-se que foram evitados os riscos acima, visto que: não houve dispêndio antecipado com expressivas despesas com verbas rescisórias; não houve queda do volume de serviço; foi viabilizada a celebração de três novos contratos com o Banco do Brasil; e não houve prejuízo para a BBTS em decorrência da contratação por inexigibilidade (peça 210, p. 24-28, itens 3.24-3.33) .
96.	Informa que o item 3.1 da NI 408 da BBTS tem o entendimento de que é vedada às demais áreas da empresa a realização de compras e contratações, sendo essa atribuição exclusiva da GLC (peça 210, p. 5-7, item 2.3) . Alega que no cargo de Gerente de Divisão, função de gerência média, era responsável apenas por justificar os motivos pelos quais se fazia necessário manter os terceiros que já apoiavam o processo produtivo da fábrica, não cabendo a ele decisões de cunho estratégico ou relacionadas à celebração de contratos com fornecedores (peça 210, p. 20, itens 3.7-3-8) . Além disso, quanto à justificativa de preços, sustenta que não era responsabilidade da Gerencia de Desenvolvimento Mainframe (GDM) . Por esse motivo, aduz que não se pode atribuir a ele a responsabilidade sobre a regularidade da justificativa de preços (peça 210, p. 28, itens 3.34-3.35) .
97.	Em relação à possibilidade de se contratar qualquer outra empresa no mercado, informa que, à época, não havia no mercado quantidade razoável de empresas com profissionais capacitados para atuar em ambiente de grande porte (mainframe) . O caso em voga trata de um negócio capaz de suportar a manutenção de software complexos, de grande porte, com quarenta anos ou mais de legados e negócio. Para se obter êxito na operação foi necessário o emprego de mão-de-obra qualificada e altamente especializada (peça 210, p. 28-31, itens 3.36-3.46) .
Análise das razões de justificativa
Sra. Simone Irazabal da Graça
98.	Considerando os argumentos apresentados, entende-se que houve justificativa razoável para a realização da dispensa de licitação que resultou no Contrato 162/2013.
99.	Para enquadrar a dispensa na hipótese do art. 24, inciso IV, a responsável fundamentou que: (i) após pedido de rescisão da empresa ex-prestadora do serviço, o que afasta a hipótese de falta de planejamento, a BBTS chamou outras classificadas da licitação, as quais não demonstraram interesse; (ii) os serviços apresentavam elevado grau de criticidade, não podendo ser interrompidos; e (iii) não seria satisfatório aditivar em 25% outros contratos correlatos vigentes ou contratar empresas com histórico de problemas na prestação dos serviços.
100.	Nada obstante, não prospera o argumento de que a contratação direta era vantajosa dado que o encerramento do contrato acarretaria em custos com verbas rescisórias antecipadas (dispêndio com desligamentos) . Entende-se que este custo já é provisionado nas propostas das empresas. Também não há que se falar no afastamento de responsabilidades por não haver dano ao erário. O que se está discutindo é violação às normas legais.
101.	Para o Contrato 219/2013, apresenta justificativa semelhante aos itens 'i' e 'ii' acima.
Sr. Alencar Corradi
102.	De fato, verifica-se que a Nota Técnica 239/2013/Ditec referente ao Contrato 281/2013 não contém assinatura do Sr. Alencar Corradi (peça 21, p. 23) , impossibilitando assim a sua responsabilização.
Julierme de Souza
103.	De forma resumida, em relação ao Contrato 281/2013, o responsável apontou que: (i) não havia, à época, quantidade razoável de empresas com profissionais capacitados para atuar em ambiente de grande porte; (ii) havia a necessidade da manutenção de postos de trabalho especializados na operação da fábrica de software, pois a substituição por concursados não era possível porque não haveria tempo hábil para capacitá-los, de forma que haveria impacto em uma eventual transição para outra fornecedora; e (iii) sendo assim, consultou a área jurídica da BBTS acerca da prorrogação do contrato DGCO 190/2010, que emitiu parecer 550/2013 não recomendando a prorrogação, no entanto, admitindo a realização de nova contratação direta da empresa BS Tecnologia e Serviços Ltda. (peça 21, p. 4-14) .
104.	Ressalta-se que não há que se falar que a justificativa de preços não era responsabilidade do gestor. De acordo com o item 8.3 da NI 408 (peça 211, p. 167) , que estabelece procedimentos e atribuições para o processo de compras, a estimativa de preços é da área demandante.
Conclusão
105.	Entende-se que havia razoável justificativa para realização das dispensas que resultaram nos Contratos 162/2013 e 219/2013, de modo que se propõe acatar as razões de justificativa da Sra. Simone Irazabal da Graça.
106.	Em relação ao Sr. Alencar Corradi, como não participou da elaboração da Nota Técnica 239/2013/Ditec, não há como imputar nenhuma eventual irregularidade a ele, de modo que também se propõe acatar as razões de justificativa do responsável.
107.	Já o Senhor Julierme de Souza foi orientado pela área jurídica a realizar contratação direta com a empresa BS. Sendo assim, resta inviabilizada sua responsabilização (peça 21, p. 13-14) , uma vez que cumpriu diretriz determinada formalmente pela consultoria jurídica, motivo pelo qual se propõe acatar as razões de justificativa do responsável.
Grupo 2: Responsáveis por aprovar e ratificar a contratação
	Contratos DGCO
	Responsável:
	Conduta

	162/2013 e 281/2013
	Gustavo de Faria Barros
	aprovar contratação direta, sem justificativa satisfatória para a não realização de licitação e para os preços a serem contratados, em afronta aos artigos 26, parágrafo único, incisos I, II e III, e 82 da Lei 8.666/1993; e ao artigo 5º, inciso IV, alíneas "a" e "d", da Lei 12.846/2013, caracterizando indício de dispensa de licitação fora das hipóteses legais

	162/2013
	José Geraldo Loureiro Rodrigues
Annibal Varges Conforto Filho
Luís Aniceto Silva Cavicchioli
	
	281/2013
	Anderson Freire Nobre
Nélio Alves Pereira
José Fernando Gaspar
	
	162/2013, 219/2013 e 281/2013
	Paulo Eduardo Rangel
	
	162/2013 e 219/2013
	João Carlos dos Santos Simão
	ratificar contratação direta, sem justificativa satisfatória para a não realização de licitação e para os preços a serem contratados, em afronta aos artigos 26, parágrafo único, incisos I, II e III, e 82 da Lei 8.666/1993; e ao artigo 5º, inciso IV, alíneas "a" e "d", da Lei 12.846/2013, caracterizando indício de dispensa de licitação fora das hipóteses legais

Argumento
Sr. Gustavo de Faria Barros
108.	O Sr. Gustavo de Faria Barros afirma que os contratos foram assinados em cumprimento das disposições da Lei de Licitações e precedidos de pareceres favoráveis de todas as áreas técnicas da BBTS. Esclarece que o objeto do contrato DGCO 162/2013, firmado com a empresa Adminas, tratava-se de serviço bancário essencial e de alta complexidade. Assim, com o intuito de dar continuidade ao serviço, após pedido de rescisão amigável pela Adminas, a BBTS procedeu à nova contratação de caráter de emergência limitada ao prazo de 180 dias, tempo necessário à criação e implementação de uma nova contratação (peça 226, p. 14-16, itens 41-50) .
109.	Informa que antes mesmo da aprovação da emergência, foi solicitado à Gerência de Licitações e Contratos para que consultasse as demais participantes da licitação original, em atenção ao inciso XI, do art. 24 da Lei 8.866/1993, para saber se elas aceitariam prestar os serviços deixados pela Adminas, nas exatas condições contratuais assumidas por aquela empresa. Contudo, nenhuma das empresas participantes manifestou interesse. Alega que então realizou cotação de preços com as empresas do certame original, sendo que a empresa AC propôs o menor valor. 
110.	Acrescenta que ocorreu situação similar à descrita acima no Contrato DGCO 281/2013 firmado com a BS Tecnologia e Serviços LTDA, de modo que solicita que não deve ser responsabilizado quanto à irregularidade identificada (peça 226, p. 19-20, itens 56-60) .
Sr. José Geraldo Loureiro Rodrigues, Luís Aniceto Silva Cavicchioli e Annibal Varges Conforto Filho
111.	O Sr. Geraldo Rodrigues argumenta que não houve qualquer contribuição para a ocorrência da irregularidade em foco, pois não encaminhou a Nota Técnica e nem participou da reunião da Direx que deliberou sobre a matéria (peça 229, p. 223, item 'ausência') . Assim, não prospera a culpabilidade apontada pela área técnica do TCU (peça 229, p. 30, itens 139-142) .
112.	Já o Sr. Annibal Filho, em relação ao contrato 162/2013, informa que a Nota Técnica 263/2013/Didop, de 22/8/2013 (peça 58, p. 99-103) , apresentou justificativa adequada para a dispensa de licitação e que constavam no processo pareceres da consultoria jurídica e área de contratos, de modo que não existiam óbices ou ressalvas que apontassem para a necessidade de negar o provimento do dispêndio solicitado pela Diretoria demandante. Assim, ressalta que a Direx decidiu pela aprovação com base nas informações, propostas e pareceres constantes da Nota Técnica em comento e nas circunstâncias que envolvem a operação do PEE (peça 230, p. 27-31, itens 73-79) . 
113.	Destaca que área técnica apresentou justificativa plausível para a contratação emergencial: (i) área técnica proponente juntamente com a Gerência de Licitações e Contratos já haviam consultado as empresas participantes do Pregão Eletrônico 12/2013, não tendo logrado sucesso; (ii) haveria um impacto financeiro com a possível parada de metade da operação; (iii) considerando-se que um processo licitatório leva em média noventa dias para ser concluído, se nenhuma providência emergencial fosse adotada, a perda de receita em metade da operação durante os três meses seria de aproximadamente R$ 5,25 milhões, ou seja 12,5% da receita anual do serviço; e (iv)  PEE é parte integrante do Sistema Nacional de Compensação Bancária (Compe) e deve seguir rígidas regras operacionais do Banco do Central do Brasil, de modo que a suspensão do serviço não seria aceita pelo BB, o qual possivelmente aplicaria sanção administrativa à BBTS (peça 230, p. 31-34, itens 80-84) .
114.	Alega que não recai nenhuma responsabilização quanto à irregularidade descrita no Achado II na instrução antecedente, visto que a responsabilidade por estabelecer a melhor forma de contratar não caberia nem aos membros da Direx e nem ao signatário, que respondia pela Diretoria de Tecnologia da Companhia, pois a Gerencia de Licitações e Contratos emitiu o parecer assegurando, no item 7.4 (peça 58, p. 101-102) , que a contratação seria conduzida de acordo com os normativos, legislação e observando a escolha da proposta mais vantajosa para a companhia (peça 230, p. 35-37, itens 85-89) .
115.	Quanto às imputações da matriz, sustenta que não compete à Diretoria Executiva, nem mesmo ao signatário, Diretor de Tecnologia, realizar pesquisas de preços. Tal atividade compete à área técnica proponente da Nota Técnica. Por fim, alega que não agiu de má-fé (peça 230, p. 37-38, itens 90-91) .
116.	O Sr. Luís Aniceto Silva Cavicchioli apresentou argumentos semelhantes ao do Sr. Annibal Filho.
Sr. Anderson Freire Nobre e Nélio Alves Pereira
117.	Quanto ao Contrato DGCO 281/2013, inicialmente o Sr. Anderson Freire Nobre aborda sobre aspectos do processo de licitação e assinatura do contrato. Assevera que os softwares objeto de manutenção estão hospedados em ambiente de alta complexidade e criticidade, de forma que o tempo necessário à formação de profissionais para atuação é bastante significativo. Argumenta que a BBTS vinha substituindo postos de trabalhos terceirizados por funcionários próprios em várias áreas para a fábrica de software (peça 204, p. 16-17, itens 59-67) .
118.	Registra que a sua aprovação se deu em razão das seguintes informações dos autos: (i) comprovação da necessidade da contratação; (ii) a convicção de que os postos de trabalho atuavam tão somente como fator de produção e toda a gestão da fábrica ficava a cargo da BBTS; (iii) risco de descumprir o Acórdão TCU 1.705/2007; (iv) inviabilidade de substituir os terceirizados atuantes na fábrica de software, pois o processo licitatório apresentaria riscos à continuidade dos negócios, caso não se conseguisse, de imediato, a contratação da força de trabalho com a devida especialização; (v) existência de parecer jurídico favorável; e (vi) a continuidade do serviço pela empresa BS era a alternativa mais vantajosa, pois a taxa de administração representava uma pequena majoração em relação à contratação em curso, derivada da correção salarial da categoria (peça 204, p. 17-20, itens 68-72) .
119.	Sustenta ainda que: (i) a operação de fábrica de software apresentou resultados financeiros satisfatórios e não há que se falar em prejuízo para a BBTS; (ii) não houve subcontratação ou quarteirização do objeto; e (iii) o modelo contratual não se encaixava no paradoxo lucro-incompetência (peça 204, p. 20-22, itens 73-84) .
120.	Já o Sr. Nélio Pereira informa que não participou da reunião da Direx por motivo de férias (peça 214, p. 194, item 'ausência') , de modo que solicita retificação no apontamento da Unidade Técnica (peça 214, p. 39-40, itens 88-89) .
Sr. Paulo Eduardo Rangel
121.	Quanto ao Contrato DGCO 281/2013, o Sr. Paulo Rangel faz apontamentos similares do Sr. Anderson Freire Nobre (parágrafos 117-119) .
122.	Em relação ao Contrato 162/2013, o responsável apresenta argumentos semelhantes aos da Sra. Simone Irazabal da Graça (parágrafos 81-85) , solicitando que quaisquer imputações sobre ele devem ser afastadas (peça 227, p. 58-72, itens 202-224) .
123.	No que diz respeito ao Contrato 219/2013, alega também que não há que se falar em aprovação de contratação direta sem justificativa satisfatória, tendo em vista que a Nota Técnica 341/2013/Didop recebeu opinião favorável pela consultoria jurídica, bem como da Gerência de Licitação, a qual era responsável por conduzir o processo de habilitação das licitantes. Além disso, sustenta que não há nenhum dispositivo legal que vede a contratação de um mesmo fornecedor que já preste ou prestou serviços para a contratante (peça 227, p. 72-75, itens 223-232) .
Sr. João Carlos dos Santos Simão
124.	O responsável apresenta fundamentação similar ao Sr. Paulo Eduardo Rangel (parágrafos 121-123) , motivo pelo qual alega inexistência de sua culpabilidade quanto à irregularidade em apreço (peça 208, p. 1-4) . 
Análise das razões de justificativa
125.	Entende-se que havia justificativa razoável para dispensa e inexigibilidade que resultaram nos contratos 162/2013, 219/2013 e 281/2013 (parágrafos 98-107) , de modo que não seria possível a responsabilização dos Srs. Gustavo de Faria Barros, Annibal Filho, Anderson Nobre, Paulo Rangel e João Carlos Simão por uma irregularidade que não existiu.
126.	Quanto aos Srs. Geraldo Loureiro e Nélio Pereira, como eles de fato não participaram das reuniões em que foram aprovadas as referidas contratações (peça 229, p. 223, item 'ausência', e peça 214, p. 194, item 'ausência') , acatam-se suas razões de justificativa. 
Conclusão
127.	Diante o exposto, propõe-se acatar as razões de justificativa apresentadas pelos responsáveis para este item.
Grupo 3: Responsáveis por assinar a contratação
	Contratos DGCO
	Responsável:
	Conduta

	162/2013
	Claudio Henrique da Silva
Gustavo de Faria Barros
	assinar contrato, sem justificativa satisfatória para a não realização de licitação e para os preços a serem contratados, em afronta aos artigos 26, parágrafo único, incisos I, II e III, e 82 da Lei 8.666/1993; e ao artigo 5º, inciso IV, alíneas "a" e "d", da Lei 12.846/2013, caracterizando indício de dispensa de licitação fora das hipóteses legais

	219/2013
	Claudio Henrique da Silva
Sérgio Gonzaga Wenceslau
	
Argumento
Sr. Claudio Henrique da Silva
128.	O responsável apresenta considerações sobre a contextualização da contratação (peça 232, p. 15, itens 77; 79) 
129.	Ressalta que as cláusulas do edital do PE 12/2013 vedavam a absorção dos serviços pela vencedora dos Lotes 1 e 3 (Datalink) (peça 232, p. 15, itens 78) .
130.	Cita que seria inviável absorver os serviços do contrato DGCO 81/2013 pelo contrato DGCO 101/2013, pois este somente previa 52 postos, enquanto aquele tinha a demanda de até 302 postos. Além disso, o contrato DGCO 189/2010, firmado com a Fixti, também não poderia ser utilizado, pois foi rescindindo em 2/5/2013 (peça 232, p. 15-16, itens 80-82) .
131.	Em relação ao enquadramento da situação emergencial, defende que foi justificado nos autos e que foi motivado pela ausência de classificados na licitação anterior (PE 12/2013) para a contratação de empresa apta. Ademais, afirma que o tempo era exíguo entre o pedido de rescisão formalizado pela Adminas e a formalização de novo contrato para a continuidade da prestação dos serviços (peça 232, p. 16-17, itens 83-92) .
132.	Sustenta que na proposta apresentada pela AC, mesmo que a taxa de administração de R$ 60,00 tenha sido maior do que o contrato original (R$ 46,88) , ela foi menor que o valor apresentado pela mesma empresa no PE 12/2013, a qual se classificou na quinta classificação com proposta de R$ 63,99 (peça 232, p. 17-18, itens 93-99) .
Sr. Gustavo de Faria Barros
133.	O responsável abordou sobre a presente irregularidade nos parágrafos 108-110. Em resumo, aduz que o procedimento emergencial não foi realizado de maneira obscura, direcionada ou fora da legalidade. Em relação ao ato de assinatura do contrato, o Sr. Gustavo de Faria Barros alega que o preâmbulo do contrato demonstra que o peticionante representava todo o grupo que já havia se debruçado sobre as questões técnicas e jurídicas, de modo que naquele momento representava a pessoa jurídica e não a pessoa natural do signatário, o que exclui qualquer culpabilidade sobre o ato (peça 226, p. 17-18, itens 51-55) .
Sérgio Gonzaga Wenceslau
134.	O Sr. Sérgio Wenceslau afirma que o processo de dispensa de licitação está devidamente instruído, contendo todas as razões e justificativas satisfatórias para a realização da contratação emergencial. Assim, considerando que houve parecer jurídico favorável à contratação, defende que a assinatura do contrato não configura conduta inadequada por parte dele, uma vez que os documentos que constam nos autos do processo indicam a plena conformidade do processo e a ampla busca dos melhores resultados para a Companhia (peça 206, p. 1-3) .
Análise das razões de justificativa
135.	Verificou-se que havia justificativa razoável para realização de dispensa das licitações que resultaram nos Contratos 162/2013 e 219/2013 (parágrafos 98-101) . 
Conclusão
136.	Tendo em vista que os Contratos 162/2013 e 219/2013 foram considerados regulares do ponto de vista da justificativa apresentada para realizar a dispensa de licitação, não há que se falar na responsabilização dos Srs. Claudio da Silva, Gustavo Barros e Sérgio Wenceslau, de modo que se propõe acatar as razões de justificativas dos responsáveis para este item.
III - Irregularidade: Pesquisa de preços inexistente ou insuficiente para atestar a vantagem da prorrogação ou repactuação de contratos
137.	A referida irregularidade está descrita no Achado III da instrução precedente (peça 97, p. 19-22, itens 135-144) . 
Grupo 1: Responsáveis por propor os aditivos
	Contratos DGCO
	Responsáveis
	Conduta

	116/2012 aditivo 1 
	Paulo Roberto Costa Souza
	propor aditivo sem justificativa de preços suficiente para atestar a vantagem da prorrogação ou repactuação do contrato, em desacordo com os artigos 57, inciso II e § 2º, e 65, inciso II, da Lei 8.666/1993

	231/2011 aditivo 4, 230/2011 aditivo 5, 188/2010 aditivo 3
	Paulo Roberto Costa Souza
Luiz Carlos Coradin
	
	292/2011 aditivo 3
	Luiz Antonio da Silva
	
Argumento
Sr. Paulo Roberto Costa Souza
138.	O responsável explica que há similaridade no objeto dos contratos 116/2012, aditivo 1, 231/2011 aditivo 4, e 230/2011, aditivo 5, na prestação dos serviços de assistência técnica e fornecimento de partes de peças à BBTS para atendimento do parque de terminais de autoatendimento (TAA) e outros equipamentos de propriedade do BB. Por outro lado, salienta que a indisponibilidade dos equipamentos traria um risco de imagem elevado, além de perda de negócios (peça 223, p. 1-2) .
139.	Cabe ressaltar ainda que, em 2013 o BB mantinha em seu parque aproximadamente 42 mil máquinas de TAA e mais de trezentos mil equipamentos distribuídos em mais sete mil pontos de atendimento. A BBTS era e continua sendo a única prestadora destes serviços ao BB e, para tanto, era necessário a contratação de parceiros para esta operação, especialmente em razão das empresas serem fornecedoras de peças originais. Além disso, a manutenção destes parceiros faz parte da estratégia da BBTS de manter os fabricantes de peças originais durante o período de sua vida útil (peça 223, p. 2-3) .
140.	Quanto ao Contrato DGCO 116/2012, aditivo 1 - Procomp (peça 73, p.41) , destaca que foi firmado com a empresa Procomp para atendimento de partes e peças de reposição, no regime de consignação, para um parque de 3.912 TAAs de fabricação da própria Procomp. Expõe as seguintes justificativas que demonstram a necessidade e vantajosidade da contratação: (i) exclusividade da Procomp referente a seus produtos no território nacional, conforme declaração da Associação Brasileira da Indústria Elétrica e Eletrônica (ABINEE) ; (ii) o contrato atendeu à estratégia da BBTS de não aumentar seus estoques e consequentemente os custos com transportes e reparos, conforme fundamentado no item 5.3 da NT 242/2013; e (ii) os preços praticados no período de 2012/2013 foram mantidos  (peça 223, p. 3-4) .
141.	O responsável ainda alega que há dificuldade de comparar preços pois, como a Procomp fabrica peças exclusivas para os TAAs, somente há a possibilidade de comparar os valores do contrato com custos internos ou equipamentos similares que a Procomp fornece a outras empresas. Acrescenta que, embora as empresas Perto e Itautec pudessem fornecer peças e partes de peças à BBTS, o modelo não evoluiu, pois não se chegou a um acordo entre preços e prazo na prestação do serviço (peça 223, p. 4-5) .
142.	No que diz respeito ao Contrato DGCO 231/2011, Aditivo 4 - Procomp, explica que a Procomp forneceu ao BB um total de 15.764 TAAs (2013) , dos quais a BBTS atendia 3.968 diretamente e o restante (11.796) contratava junto à Procomp/Diebold. Destaca que o referido contrato venceria em outubro de 2013 e até essa data as negociações não chegaram a um acordo entre o percentual de repactuação para o período. Nada obstante, a BBTS não poderia ficar a descoberto, o que implicaria em risco de imagem para o BB e em prejuízo financeiro para a BBTS, por descumprimento de cláusula contratual. Assim, como forma de mitigar tal risco, foi acordado com a Procomp a renovação contratual sem repactuação de cláusulas econômicas, com o direito de a fornecedora posteriormente submeter à apreciação da BBTS um percentual de repactuação (peça 223, p. 5-6) .
143.	Quanto às falhas na justificativa do preço, justifica que por se tratar de fabricante exclusivo, não foi possível realizar pesquisa direta no mercado com outros fornecedores. Nada obstante, seguiu as orientações da Instrução Normativa AGU 17/2009, apresentando cópias dos contratos mantidos pelo fornecedor com outros clientes, bem como a renovação em 2012, que corroboraram com os preços praticados (peça 223, p. 6-7) .
144.	Em relação ao contrato DGCO 230/2011, aditivo 5, firmado com a empresa Perto, informa que situação similar ao contrato DGCO 231/2011, aditivo 4. Portanto, valem as mesmas considerações feitas acima (peça 223, p. 7-10) .
145.	Já o no que diz respeito ao contrato DGCO 188/2010, aditivo 3 - AC, explica que tinha o intuito de suprir a alocação de mão de obra para contingência da rede de assistência técnica dos equipamentos de contratos mantidos com o BB. Durante a vigência do contrato com a AC, a BBTS envidou todos os esforços para concluir tempestivamente o processo de substituição dos técnicos terceirizados. Entretanto as ações implementadas não foram suficientes para suprir todas as vagas ocupadas (peça 223, p. 10) .
146.	Nada obstante, ainda em 2013 foi realizado o concurso 1/2013, que foi homologado em 25/9/2013, o que permitiria substituir todos os técnicos terceiros. Por outro lado, seriam necessários aproximadamente, no mínimo, seis meses para formação de técnicos que atuam neste segmento, ou seja, a substituição de técnicos por recém concursados não garantiria a continuidade dos serviços. Neste sentido, visando atender os níveis mínimos de serviços dos contratos vigentes e, por conseguinte, evitar prejuízos financeiros à Companhia, foi necessário manter os colaboradores terceirizados e a continuidade do contrato (peça 223, p. 11) . 
147.	No que se refere à justificativa de preços, aduz que o preço per capita praticado na vigência do segundo aditivo era de R$ 102,17 e a recomposição considerou o índice correspondente à variação do IPCA no período, em 5,14% (peça 223, p. 11-12) .
Luiz Carlos Coradin
148.	O responsável apresenta argumentos similares aos do Sr. Paulo Roberto Costa Souza. Em resumo, referente ao Contrato 231/2011, aditivo 4, informa que: (i) consta na Nota Técnica 275/2013 (peça 80, p. 38-85) documento enviado pela empresa Procomp com valores praticados por ela com outros clientes; (ii) a fornecedora possuía exclusividade no fornecimento do objeto, de forma que não era possível realizar comparação de preços com outras fornecedoras no mercado; (iii) houve justificativa de preço adequada, conforme item 5.7-c da NT 275/2013 (peça 80, p. 42) ; (iv) o aditivo não alterou os preços pactuados no contrato original; (v) ao comparar os preços com o contrato da Perto, o qual possui semelhanças, não há discrepâncias; (vi) houve parecer jurídico favorável ratificando que a prorrogação estava aderente à legislação aplicável; e (vii) a não renovação traria riscos para a BBTS e até impacto financeiro por descumprimentos dos níveis mínimos de serviços (peça 225, p. 6-10) .
149.	No que tange ao DGCO 230/2011, aditivo 5, firmado com a empresa Perto S.A, alega que ocorreu situação semelhante ao do contrato acima: (i) a fornecedora possuía exclusividade no fornecimento do objeto de modo que houve justificativa de preço adequada, conforme item 5.7-c da NT 275/2013 (peça 77, p. 28-29) ; (ii) a fornecedora tinha acordos de confidencialidade firmados com os demais clientes de modo que não poderia fornecer comparativo de preços. Porém, foi enviada uma declaração de política de preço para suas condições ofertadas, garantindo a paridade com os demais clientes, conforme documento acostado à peça 77, p. 50; (iii) além disso, foi feita comparação com contratos anteriormente firmados com a fornecedora com outros clientes antigos; (iv) o aditivo não alterou os preços pactuados; (v) embora sejam de fornecedores distintos, os terminais (Perto e Procomp) carregam semelhanças, porque nascem de uma mesma especificação técnica elaborada pelo Banco do Brasil. Ao comparar os dois, verificou-se que os preços praticados estão dentro dos parâmetros de mercado; e (vi) há respaldo de parecer jurídico que consta da Nota Técnica (peça 77. p.33-38) .
150.	Em relação ao Contrato DGCO 188/2010, aditivo 3, celebrado com a empresa AC Serviços, explica que: (i) foi proposta prorrogação da vigência do contrato de prestação dos serviços, tendo em vista que se tratava de mão de obra que seria substituída pelo processo de concurso (ii) com a conclusão do concurso público 1/2013 (homologado em 25/9/2013) , foi possível compor o cadastro de reserva para todas as vagas previstas. Entretanto, havia a necessidade de permanência do colaborador terceirizado por período suficiente ao aprendizado do novo concursado; (iii) com relação ao valor do aditivo 3, houve supressão contratual indicando redução de custos; e (iv) há parecer jurídico que consta da Nota Técnica 2013/332-Disib (item 8, subitem 8.1, peça 74, p.30) indicando a viabilidade jurídica para a prorrogação da vigência do contrato (peça 225, p. 14-16, itens 39-49) .
Luiz Antonio da Silva
151.	Em que pese o responsável não tenha sido localizado, os argumentos apresentados na próxima seção, pelos membros da Direx (parágrafos 162, 176, 185 e 186) , serão aproveitados em relação ao aditivo 3, Contrato 292/2013.
Análise das razões de justificativa
Sr. Paulo Roberto Costa Souza e Luiz Carlos Coradin
152.	Em relação ao Contrato 116/2012, aditivo 1, os gestores alegam que: (i) houve apenas prorrogação, sendo que os preços foram mantidos mesmo tendo variação do índice de preços no período; (ii) havia dificuldade para pesquisa de preços, pois o fornecedor é exclusivo das peças; (iii) foram apresentados contratos do próprio fornecedor; e (iv) não houve dano ao erário em razão das prorrogações. 
153.	Dessa forma, entende-se razoável acatar os argumentos apresentados, uma vez que o objeto do contrato era exclusivo de um fabricante, tendo os gestores buscado formas para comprovar a regularidade dos preços, ainda que fosse com contratos do próprio fabricante.
154.	Esse mesmo cenário ocorreu nos Contratos 231/2011, aditivo 4, e 230/2011, aditivo 5, motivo pelo qual os argumentos apresentados também devem ser acatados.
155.	Quanto ao Contrato 188/2010, aditivo 3, os responsáveis aduzem que: (i) houve supressão contratual indicando redução de custos; (ii) a recomposição considerou o índice correspondente à variação do IPCA; e (iii) não houve dano ao erário.
156.	Portanto, ainda que não tenha havido pesquisa de mercado para corroborar os preços praticados, entende-se que, em uma situação de supressão contratual, não devem os gestores serem responsabilizados uma vez que, no caso concreto, atuaram para reduzir o valor contratual, motivo pelo qual os argumentos devem ser acatados.
Luiz Antonio da Silva
157.	Considerando os argumentos aproveitados dos membros da Direx (parágrafos 162, 176, 185 e 186) , em resumo, em relação ao Contrato 292/2011, aditivo 3, Itautec: (i) o fornecedor é exclusivo das peças; (ii) apresentou-se uma cópia de contrato da Itautec com banco desconhecido (informação ocultada) ; (iii) houve repactuação de valores abaixo da inflação do período; (iv) não houve dano ao erário.
158.	Assim, as falhas verificadas não são suficientes para caracterizar erro grosseiro por parte dos responsáveis, uma vez que havia situação sui generis, em que as peças eram de fabricação exclusiva, tendo ainda sido apresentado um contrato como parâmetro e havido prorrogação considerando índice menor do que a inflação.
Conclusão
159.	Tendo em vista que os argumentos apresentados afastam a hipótese de erro grosseiro em relação às prorrogações, não há que se falar na responsabilização dos Srs. Paulo Roberto Costa Souza, Luiz Carlos Coradin e Luiz Antonio da Silva, de modo que se propõe acatar as razões de justificativas dos responsáveis para este item. 
Grupo 2: Responsáveis por aprovar os aditivos
	Contratos DGCO
	Responsáveis
	Conduta

	116/2012 aditivo 1
	Gustavo de Faria Barros 
Annibal Varges Conforto Filho
Nélio Alves Pereira 
José Geraldo Loureiro Rodrigues
Luís Aniceto Silva Cavicchioli
	aprovar aditivo sem justificativa de preços suficiente para atestar a vantagem da prorrogação ou repactuação do contrato, em desacordo com os artigos 57, inciso II e § 2º, e 65, inciso II, da Lei 8.666/1993

	231/2011 aditivo 4
	Gustavo de Faria Barros
Anderson Freire Nobre
Annibal Varges Conforto Filho
Nélio Alves Pereira 
	
	230/2011 aditivo 5
	Gustavo de Faria Barros
Annibal Varges Conforto Filho
José Fernando Gaspar
José Geraldo Loureiro Rodrigues
	
	190/2010 aditivo 2
	Gustavo de Faria Barros 
Annibal Varges Conforto Filho
José Geraldo Loureiro Rodrigues
Luiz Cláudio Moraes
Luís Aniceto Silva Cavicchioli
	
	292/2011 aditivo 3
	Gustavo de Faria Barros
Annibal Varges Conforto Filho
José Geraldo Loureiro Rodrigues 
Luiz Cláudio Moraes
Luís Aniceto Silva Cavicchioli
	
	188/2010 aditivo 3
	Gustavo de Faria Barros
Anderson Freire Nobre
José Fernando Gaspar
Nélio Alves Pereira 
	
Argumento
Sr. Gustavo de Faria Barros (todos os aditivos) 
160.	No que tange ao aditivo 1 do contrato DGCO 116/2012, esclarece que foi assinado em 27/8/2013 com a empresa Procomp Indústria Eletrônica Ltda. e objetivou apenas a prorrogação até 26/8/2014, havendo decisões técnicas e jurídicas favoráveis ao aditivo. Argumenta que o fornecedor dos serviços era exclusivo e os preços praticados por ele estavam de acordo com o mercado, conforme item 5.9 da Nota Técnica 242/2013/DISIB (peça 73, p. 41) , o qual também destacou que haveria diversas vantagens na renovação (peça 226, p. 21-23, itens 61-68) . 
161.	Quanto ao aditivo 4 do Contrato DGCO 231/2011, informa que foi assinado o aditivo em 1/10/2013 prorrogando o prazo de vidência até 30/9/2014, momento em que foi realizada a supressão de 22,38% do valor original do contrato, também havendo decisões técnicas e jurídicas favoráveis ao aditivo. Alega que a Procomp era exclusiva no seu ramo de reposição de peças e equipamentos de terminais bancários de autoatendimento (TAA) , o que inviabilizava a comparação de preços, mas, mesmo assim, a empresa apresentou (peça 80, p. 37) contratos com outros clientes (peça 226, p. 23-25, itens 69-75) .
162.	No que diz respeito ao aditivo 5 do Contrato DGCO 230/2011, firmado com a empresa Perto, explica que foi assinado em 1/10/2013, prorrogando a vigência até o dia 30/9/2014, suprimindo o valor original em 11,58%. Informa que a empresa Perto era exclusiva no seu ramo de atuação e que os gestores da BBTS solicitaram uma comparação de preços a ela. Porém, a empresa negou acesso a tais documentos alegando sigilo (peça 226, p. 25-26, itens 76-82) .
163.	Em relação ao aditivo 3 do Contrato DGCO 292/2011, firmado com a empresa Itautec, informa que foi assinado em 8/2/2013 e prorrogou até o dia 8/2/2014, repactuando os valores abaixo da inflação do período. Explana que a Itautec era exclusiva no seu ramo de atuação e que foram apresentados dois contratos com outros clientes (peça 81, p. 62) , o que demonstra que as decisões na BBTS eram tomadas com o devido embasamento legal, comercial e técnico (peça 226, p. 27-28, itens 83-90) .
164.	No que concerne ao aditivo 3 do Contrato DGCO 188/2010, registra que foi assinado em 31/10/2013 prorrogando a vigência até 2/11/2014, suprimindo o valor estimado em 13,61%, bem como foi revisado o valor da taxa de administração e atualizada a garantia contratual (peça 74, p. 13-15) . Argumenta que estava previsto a realização de concursos e quando foi concretizado o contrato sofreu supressão de 41,68%. Além disso, informa que na revisão proposta no aditivo 3, foi considerado apenas a inflação do período, ou seja, o IPCA de 5,14%, de modo que se verifica supressão significativa da quantidade de terceiros, e isto reforça que a taxa de administração negociada foi vantajosa e financeiramente positiva para a BBTS (peça 226, p. 29-31, itens 91-99) .
165.	Por fim, o Sr. Gustavo de Faria Barros sustenta que os atos de gestão praticados não continham vício, dolo, má-fé ou ainda, que os atos executivos não foram responsáveis por causar dano ao erário, tendo ainda alavancado a retomada empresarial e funcional da BBTS. Assevera que os atos praticados eram atribuições inerentes aos cargos diretivos, o qual não poderia se furtar dessa atribuição, sobretudo quando as documentações e pareceres vinculativos sugeriam a continuidade desses pleitos (peça 226, p. 32-36, itens 100-115) . 
Anderson Freire Nobre (Contratos 231/2011 e 188/2010) 
166.	Em relação às condições de culpabilidade, argumenta que, observadas as atribuições inerentes ao cargo, bem como o processo de compras normatizado pela norma 408 - Processo de Compras, entende que não caberia, na condição de presidente da empresa, a responsabilidade por efetuar as cotações dos preços, uma vez que a BBTS dispõe de processos e de áreas competentes para tal mister (peça 204, p. 22, itens 85-87) .
167.	Especificamente quanto ao aditivo 4 do contrato 231/2011, informa que foi aprovado pela Diretoria Executiva por meio da Nota Técnica 2013/275. Porém, na data da aprovação (23/09/2013) ocorreu que o responsável não participou da reunião, de modo que não há como responsabiliza-lo, pois, sua atuação no cargo de presidente somente teve início a partir de 30/9/2013 (peça 204, p. 22-23, itens 88-90) .
168.	Já em relação ao aditivo 3 do contrato 188/2010, assevera que os seguintes fatores motivaram a sua aprovação: (i) existência de provisão orçamentária; (ii) embora a contratação fosse destinada ao suprimento de mão-de-obra em situações de contingência, foram justificados os esforços paralelos para recrutamento de quadro próprio, via concurso público, destinados a substituir os terceirizados; (iii) dificuldade de substituição imediata de todos os terceirizados, face à curva de aprendizado a ser imposta aos novos concursados, evitando dispêndios extras por despesas com verbas rescisórias; (iv) havia parecer favorável da consultoria jurídica; (v) a manutenção da fornecedora era fator fundamental para evitar a impactos negativos no atendimento dos serviços contratados pelo cliente Banco do Brasil (peça 204, p. 23-25, itens 91-107) .
Sr. Annibal Varges Conforto Filho (Contratos 116/2012, 231/2011, 230/2011, 190/2010 e 292/2011) 
169.	O responsável apresenta linha de raciocínio similar à utilizada no tópico da irregularidade anterior. O Sr. Annibal Filho informa que a Nota Técnica 15/2013/Didop, de 22/8/2013, solicitava a aprovação de dispêndio para ser empregado em prorrogação de contratos para serviços de apoio à operação e apresentou justificativa técnica e orçamentária adequada, amparada por pareceres da consultoria jurídica e da área de contratos, de modo que não existiam óbices ou ressalvas que apontassem para a necessidade de negar o provimento (peça 230, p. 38-42, itens 92-99) .
170.	Além disso, esclarece que, quando da renovação proposta, já havia sido realizado o 2º aditivo ao contrato DGCO 190/2010, assinado em 28/12/2013, de modo que os membros da Direx deliberaram por homologar ad referendum a proposta contida no item 6.111 da referida nota, relativa ao dispêndio total de R$ 64.852 mil para a renovação (peça 230, p. 42, itens 100) .
171.	Sustenta que o Estatuto Social da BBTS e o Regimento Interno da Diretoria Executiva atribuem atividades de governança da Empresa, contemplando aprovação de políticas, normas de gestão, estratégias, planos de cargos, orçamentos anuais e plurianuais, de modo que não é de responsabilidade do Signatário, no âmbito das decisões da Diretoria Executiva, deliberar sobre pesquisas e justificativas de preço, sendo de responsabilidade do Gerente Executivo da  área técnica demandante elaborar a justificativa dos preços (peça 230, p. 42-44, itens 101-109) .
172.	A Alta Administração da BBTS aprovou normativo para a área de compras, NI 408, item 34.2, onde a própria justificativa de preços elaborada pela área proponente, será verificada novamente pela Gerência de Licitação e Contratos após a aprovação do dispêndio, que poderá ao seu critério, inclusive, devolver o processo para a área proponente para os devidos ajustes. Esta verificação é feita na etapa "Analisa a Solicitação" do referenciado fluxo de contratação. No caso em exame, o Signatário sequer teve possibilidade de tomar conhecimento da ocorrência identificada pela autoridade investigadora, posto que a referida renovação foi levada a termo quase três meses antes da deliberação pela Diretoria Executiva (peça 230, p. 44-46, itens 110-114) .
173.	Por fim, requer também a ausência de responsabilização em relação ao aditivo 1 do Contrato 116/2012 pelo mesmo motivo acima (peça 230, p. 46-48, itens 115-121) .
174.	Quanto ao Contrato 231/2011, aditivo 4, o qual consistia na prestação de serviços de manutenção e assistência técnica pela empresa Procomp, o Sr. Annibal Filho informa que o item 5. 7 da Nota Técnica 275/2013/DISIB justificou os preços praticados nos pareceres, de maneira que não existiriam óbices ou ressalvas que apontassem para a necessidade de negar o provimento do dispêndio solicitado pelo demandante. Assevera ainda que não seria o caso de proceder com sua responsabilização, pois caberia à área técnica demandante a elaboração da referida justificativa de preços e verificada novamente pela Gerência de Licitação e Contratos, em conformidade com o fluxo de contratação do processo de dispensa da BBTS (peça 230, p. 10, item 20) . Assim, os Diretores, na condição de membros da Diretoria Executiva, deliberam apenas sobre a aderência ao planejamento estratégico e ao plano de negócios, decidindo com base nas informações constantes da Nota Técnica (peça 230, p. 53-61, itens 135-155) . 
175.	Quanto ao aditivo 5 do Contrato 230/2011, salienta que a renovação tratou sobre cláusulas financeiras ou reajustes, conforme item 5.7 sobre Nota Técnica 2013/276/DISIB de 03.09.2013 (peça 77, p. 25 a 32) , permanecendo os mesmos valores praticados no ano anterior (peça 230, p. 61-69, itens 156-176) .
176.	Em relação ao Contrato 292/2011, Aditivo 3, o responsável informa não deliberou sobre o assunto na reunião da Direx que ocorreu em 4/2/2013, conforme Ata de Reunião da Diretoria Executiva 5/2013 (peça 231, p. 4-5) , de modo que solicita a retirada desta ocorrência do processo sob exame (peça 230, p. 69, itens 177-179) .
Sr. Luís Aniceto Silva Cavicchioli (Contratos 116/2012, 190/2010 e 292/2011) 
177.	O responsável apresentou argumentos semelhantes aos do Sr. Annibal Varges Conforto Filho, no que diz respeito aos aditivos referentes aos Contratos 116/2012, 190/2010 e 292/2011 (peça 207, p. 18-26) .
Sr. Nélio Alves Pereira (Contratos 116/2012, 231/2011 e 188/2010) 
178.	No que concerne ao Contrato 116/2012, aditivo 1, explica que a principal vantagem foi adotar o modelo de peças em consignação, ante o modelo tradicional de estocagem de peças, o que possibilitou a elevação no lucro bruto do produto da BBTS na ordem de R$ 736.000,00. Dá notícia que, conforme informações constantes do item 5.7 da Nota Técnica 2013/242 (peça 73, p. 37) , foram mantidos os preços originalmente contratados e que na verdade houve um decréscimo no valor pago, tendo em vista que parcela significativa dos componentes eletrônicos eram referenciados em dólar, o qual teve preço de cotação aumentado. Ressalta ainda que os itens fornecidos pelo contrato DGCO 116/2012 são de fabricação exclusiva da Procomp (peça 73, p. 53-55) , impossibilitando comparações no mercado (peça 214, p. 17-24, itens 32-45) .
179.	Quanto ao Contrato 231/2011, aditivo 4, o responsável inicialmente explica que os aditivos anteriores se tratavam de prorrogações de vigência e repactuação de valores, indicando que houve justificativa nos autos dos preços praticados na celebração dos aditivos anteriores. Além disso, afirma que correspondência da Procomp apresentou os preços contratados pela empresa com outros clientes similares aos praticados com a BBTS (peça 80, p. 37) , o que comprova que houve justificativa de preços no tocante ao aditivo 4. Registra ainda que, em decorrência das condições específicas de nível mínimo de serviços em relação à criticidade do equipamento, localização e ao tipo e prazo, a comparação entre valores de contratos era tarefa difícil (peça 214, p. 24-31, itens 46-65) . 
180.	Em relação ao aditivo 3 do Contrato 188/2010, informa que prorrogou a vigência do referido contrato com a AC Serviços por mais doze meses e tinha como norte principal a continuidade do processo de substituição dos terceirizados. Alega que o aditivo anterior reajustou os preços adequadamente com base na variação do índice IPCA (contrato com reajuste limitado ao índice do IPCA) foi vantajoso e financeiramente positivo para a BBTS. Sob a ótica do administrador, a hipótese de não prorrogação contratual seria de alto risco e com impactos financeiros e de imagem certos, vez que todo o planejamento efetuado para a substituição dos terceirizados e preparação do novo funcionário concursado não seria possível de ser implementado (peça 214, p. 31-36, itens 66-80.
Sr. José Fernando Gaspar (Contratos 230/2011 e 188/2010) 
181.	O responsável registra que o Contrato DGCO 230/2011, aditivo 5, firmado com a empresa Perto, visava complementar parte do processo de assistência técnica dos terminais de autoatendimento do Banco do Brasil. Ressalta que a área proponente demonstrou: (i) a impossibilidade de pesquisa direta no mercado com outros fornecedores para os equipamentos específicos, uma vez que se trata de produto com exclusividade no fornecimento/fabricação; (ii) a singularidade dos serviços a serem prestados ao BB na sua rede de atendimento, considerando as condições contratuais de acordo e nível de serviço; (iii) a comparação de preços pela prestação desses serviços, por meio de cópias de contratos mantidos pelo fornecedor com outras empresas de mercado; (iv) a não alteração dos preços constantes do aditivo, em relação aos pactuados no contrato então em vigor; e (v) a Consultoria Jurídica atestou a viabilidade jurídica da prorrogação do contrato.
182.	Alega ainda que foram apresentados indicadores econômicos que poderiam ensejar o aumento de custos e, consequentemente, de preços. Porém, os preços aprovados no aditivo permaneceram os mesmos em relação aos praticados nos anos de 2012 e 2013. Por último, o Sr. José Gaspar afirma que não caberia a ele a responsabilidade para efetuar as cotações dos preços uma vez que a BBTS dispõe de processos e de áreas competentes para tal.
183.	No que diz respeito ao Contrato DGCO 188/2010, aditivo 3, defende que: (i) houve parecer favorável da área jurídica; (ii) foi demonstrado que a majoração do preço da taxa de administração, de acordo com a aplicação de índice oficial de mensuração de variação de preços, seria suficiente a justificar o novo valor; e (iii) a remuneração dos terceiros foi corrigida de acordo com as condições salariais (acordos coletivos) praticadas para a categoria.
Sr. Luiz Cláudio Moraes (Contratos 190/2010 e 292/2011) 
184.	Quanto ao aditivo 2 do Contrato 190/2010, argumenta que a justificativa para que a Diretoria homologasse ad referendum a renovação de contrato vigente está contida no subitem 5.9 Nota Técnica 15/2013/DIFIS, da qual se depreende que já estava em curso pregão eletrônico que permitiria a substituição dos fornecedores e que a quebra deste contrato, além de prejudicar a operação dos negócios, iria, também, gerar impacto financeiro relativo aos custos de rescisão de aproximadamente 2.241 colaboradores. Destaca também que os itens 5.2 a 5.6 da referida nota técnica evidenciam a busca do melhor resultado para a operação da Companhia (peça 215, p. 16-18, itens 63-76) .
185.	Em relação ao aditivo 3 do Contrato 292/2010, informa que este contrato tinha como objetivo o transbordo, ou seja, seria "repassado" para o fornecedor aqueles serviços que a BBTS não tivesse condições de fazê-lo, quer seja por falta de mão-de-obra ou peças, e que representava apenas 4% do total de equipamentos do fabricante Itautec, ou seja, um percentual mínimo necessário para manter o relacionamento. Afirma ainda que no item 5.14 da referida Nota Técnica, o gestor observou os aspectos sobre a égide da contratação e seguiu orientação da Instrução Normativa 17 da AGU de 1/4/2009, de modo que anexou cópia de contratos mantidos pelo fornecedor com outras empesas que corroboraram como "de mercado" os preços praticados (peça 215, p. 18-19, itens 77-84) .
Sr. José Geraldo Loureiro Rodrigues (Contratos 116/2012, 230/2011, 190/2010 e 292/2011) 
186.	No que tange ao aditivo 3 do Contrato 292/2011, o Sr. José Geraldo Rodrigues explica que o objeto da contratação consistia em repassar o serviço de manutenção para a Itautec no quantitativo de 1.381 TAAs de sua própria fabricação (apenas 10% dos TAAs Itautec) , devido às dificuldades de alocação de técnicos da BBTS, uma vez que o processo de substituição de terceirizados por funcionários concursados não estava totalmente concluído. Argumenta que houve justificativa de preços adequada uma vez que o Gestor Proponente no item documentou o envio pela Itautec de cópia de dois contratos celebrados com clientes privados, demonstrando que os preços estavam dentro dos valores acordados com a BBTS (peça 81, p. 62-67) . Ademais, relata que o aditivo considerava um índice de reajuste de 4,92%, ficando abaixo dos índices inflacionários para o período de 2012 (INPC: 6,20% e IGPM: 7,81%) e, ainda, abaixo da variação do dólar americano (8,59%) , já que alguns componentes para fabricação e reparo das peças eram importados (peça 229, p. 14-22, itens 45-89) .
187.	Quanto ao Contrato 190/210, aditivo 2, o responsável informa que o gestor proponente solicitou a aprovação ad referendum do dispêndio de R$ 64.852.000,00 para renovação de contratos de serviços de apoio a operação com clientes. Sustenta que não é de responsabilidade da Direx, mas sim do gestor proponente e da área de licitação a realização de cotações dos preços contratados para justificar a vantagem para a administração (peça 229, p. 28-29, itens 122-134) .
188.	No tocante ao contrato 116/2012, aditivo 1, justifica que não contribuiu para a ocorrência da irregularidade, pois não encaminhou a nota técnica e nem participou da reunião (peça 229, p. 220-221) da Diretoria Executiva que deliberou sobre a matéria (peça 229, p. 29, itens 135-138) .
189.	Relativamente ao aditivo 5 do Contrato 230/2011, argumenta que não houve qualquer contribuição para a ocorrência da irregularidade, pois já havia se desligado da BBTS, em 3/8/2013, não merecendo prosperar a culpabilidade apontada quanto a este aditivo (peça 229, p. 30-31, itens 143-145) .
Análise das razões de justificativa
190.	Considerando o exposto nos parágrafos 157-159, a irregularidade verificada não caracteriza erro grosseiro, ficando inviabilizado o exame sobre a responsabilização dos membros da Direx por ter aprovado os aditivos.
191.	Ressalta-se que em relação ao Contrato 292/2011, aditivo 3, e Contrato 116/2012, aditivo 1, os Srs. Annibal Filho e José Geraldo Rodrigues, respectivamente, não participaram das reuniões da Direx em que foram aprovadas as contratações, de modo que não devem ser responsabilizados por uma eventual irregularidade que não contribuíram ou deram causa (peça 231, p. 4-5 e peça 229, p. 220-221) .
192.	Em relação ao Contrato 230/2011, aditivo 5, o Sr. José Geraldo já havia sido desligado da BBTS, de modo que não há como proceder com sua responsabilização. 
Conclusão
193.	Diante o exposto, propõe-se acatar as razões de justificativa apresentadas pelos responsáveis para este item.
Grupo 3: Responsáveis por assinar a contratação
	Contratos DGCO
	Responsáveis
	Conduta

	116/2012 aditivo 1
292/2011 aditivo 3
188/2010 aditivo 3
	Claudio Henrique da Silva
Gustavo de Faria Barros
	assinar aditivo sem justificativa de preços suficiente para atestar a vantagem da prorrogação ou repactuação do contrato, em desacordo com os artigos 57, inciso II e § 2º, e 65, inciso II, da Lei 8.666/1993

	231/2011 aditivo 4
	Gustavo de Faria Barros
	
	231/2011 aditivo 3
230/2011 aditivo 4
	Claudio Henrique da Silva
	
	230/2011 aditivo 5
	Claudio Henrique da Silva
Gustavo de Faria Barros
João Carlos dos Santos Simão
	
Argumento
Gustavo de Faria Barros
194.	O Sr. Gustavo Barros informa que, de acordo com o preâmbulo do referido instrumento, na condição de diretor, o responsável representava todo o grupo que já havia se debruçado nas inúmeras nuances jurídicas e técnicas, ou seja, representava a pessoa jurídica e não a pessoa natural do signatário, o qual apenas firmava a sua rubrica na intenção de finalizar um ato complexo de gestão, construído com zelo e boa-fé, devendo não ser responsabilizado pelo ato (peça 226, p. 18, itens 54-55) .
João Carlos dos Santos Simão
195.	O responsável informa que houve engano na assinatura, pois o contrato foi posto em sua mesa para assinatura e, por equivoco, assinou um aditivo para o qual não tinha alçada. Evidência disso é o fato de que o Gerente Executivo assinou o documento juntamente com o Diretor, conforme preconizava o item 9, subitem 9.3 da Norma Interna 006 v.29, que regulava as Alçadas e Competências (peça 208, p. 2-3) .
Claudio Henrique da Silva
196.	Em relação ao aditivo 1 do DGCO 116/2012 e ao aditivo 4 do contrato DGCO 231/2012, alega que não houve alteração dos preços, havendo apenas a ratificação das cláusulas e prorrogação do contrato. Também informa que o processo estava amparado por parecer da consultoria jurídica e que não haveria qualquer ocorrência de inexecução contratual que afetasse a qualidade dos serviços. Afirma que restou consignado em Nota técnica que os preços eram compatíveis com o mercado (peça 232, p. 19-21, itens 104-119) .
Análise razões de justificativa
197.	Considerando que a análise em seção antecedente afastou as irregularidades para todos os aditivos (parágrafos 152-159) , não há que se falar em responsabilização dos gestores.
Conclusão
198.	Portanto, propõe-se acatar as razões de justificativa apresentadas pelos responsáveis para este item.
Grupo 4: Responsáveis por desclassificar licitantes
	Contratos DGCO
	Responsáveis
	Conduta

	80, 101, 81
	Demerval Loureiro da Cruz
	desclassificar licitantes sem motivação, em afronta às Leis 8.666/1993, artigos 43, inciso IV, e 82; 10.520/2002, artigo 4º, inciso IX; e 12.846/2013, artigos 5º, inciso IV, alíneas "a" e "d", caracterizando indícios de fraude à licitação, simulação de competição e direcionamento a empresas com relações contratuais antigas com a BBTS

Argumento
199.	O responsável declara que as desclassificações estão aderentes as cláusulas do edital. Informa que a licitante Fixti foi desclassificada por não comprovar sua situação financeira com base no relatório de qualificação econômico-financeira, notadamente expresso no subitem 10.44.12 do edital, conforme registrado em Ata da Sessão 1/4/2013 (peça 185, p. 1-2; 5-6 e 8) . Da mesma forma, a licitante Job Finders foi desclassificada também por não comprovar sua situação financeira (peça 185, p. 9) .
200.	A licitante W1 Serviços foi desclassificada por não possuir documentação exigida pelo item 10.34 do edital (peça 185, p. 10) . Já a licitante Datalink foi desclassificada com base na regra do item 11.5 do edital convocatório, uma vez que ela foi adjudicada nos lotes 1 e 3 e, assim, não poderia vencer o lote 4 (peça 185, p. 4) .
201.	O Sr. Demerval da Cruz registra ainda que as empresas desclassificadas tiveram oportunidade, dentro dos prazos previstos em lei, para se manifestarem em sentido contrário à sua decisão, embora não tenham o feito, o que sugere que aceitaram as razões da decisão (peça 185, p. 2) .
Análise das razões de justificativa
202.	Diante os argumentos apresentados pelo Sr. Demerval da Cruz, entende-se que o responsável apresentou elementos objetivos para a desclassificação das empresas com as respectivas evidências documentais (peça 185) , devendo ser acatadas suas razões de justificativa.
Conclusão
203.	Portanto, propõe-se acatar as razões de justificativa apresentadas pelo Sr. Demerval da Cruz.
CONCLUSÃO
204.	 Primeiramente, informa-se que esta instrução visa substituir a instrução constante à peça 269, tendo em vista que naquela não foram incluídas as propostas referentes às contas do exercício 2013 dos gestores que não tiveram suas contas apreciadas por meio do Acórdão 7286/2015-TCU-Primeira Câmara (peça 46) nem dos demais gestores posteriormente incluídos no rol de responsáveis.
205.	A presente instrução analisou as respostas às audiências realizadas dos responsáveis remanescentes (parágrafos 19-20) em virtude das irregularidades reportadas no relatório fiscalização, referente à inspeção realizada na BBTS para avaliar dez contratos relacionados à prestação de contas do exercício de 2014.
206.	Em face das análises promovidas nos itens 32-47, verificou-se que a realização de licitação com base na taxa de administração, cerca de 5% do valor do objeto, e não pelo valor total do contrato, viola a Lei de Licitações. Assim, os argumentos apresentados pelos gestores que contribuíram para a irregularidade foram rejeitados (parágrafos 43-47 e 78-79) .
207.	No que toca à irregularidade da justificativa insuficiente para contratação direta, verificou-se que os gestores por proporem as contratações apresentaram fundamentação razoável para o ato (parágrafos 98-107) , de modo que se propôs o acolhimento das razões de justificativa. Em relação aos membros da Direx e os gestores que assinaram os contratos, os argumentos também foram acolhidos (parágrafos 125-127 e 135-136) , pelas mesmas razões expostas acima.
208.	Quanto à pesquisa de preços inexistente ou insuficiente para atestar a vantagem da prorrogação ou repactuação de contratos, os gestores apresentaram justificativa razoável para realizar as prorrogações (parágrafos 152-159, 190-193 e 197-198) , de modo que propôs-se o acolhimento das razões de justificativas apresentadas, dos responsáveis que propuseram, assinaram e aprovaram os contratos.
209.	Por último, em relação ao pregoeiro que desclassificou as licitantes, concluiu-se que apresentou elementos objetivos fundamentando a decisão (parágrafos 202-203) , motivo pelo qual propôs-se acatar suas razões de justificativa.
210.	Quanto às contas dos responsáveis da BBTS, exercício 2013, não apreciadas por meio do Acórdão 7286/2015-TCU-Primeira Câmara (peça 46) mais as relativas aos gestores inseridos posteriormente no rol de responsáveis, entende-se que devem ser julgadas regulares com ressalva, com base no art. 208 do RI/TCU, as contas dos Srs. Simone Irazabal da Graça (CPF XXX.442.007-XX) , Alencar Corradi (CPF XXX.303.516-XX) , Julierme de Souza (CPF XXX.785.966-XX) , Demerval Loureiro da Cruz (CPF XXX.672.197-XX) , João Carlos dos Santos Simão (CPF XXX.333.897-XX) , Paulo Roberto Costa Souza (CPF XXX.186.307-XX) , Luiz Antonio da Silva (CPF XXX.257.668-XX) , Luiz Carlos Coradin (CPF XXX.566.606-XX) , Sérgio Gonzaga Wenceslau (CPF XXX.275.506-XX) e Anderson Luís Cambraia Itaborahy (CPF XXX.784.706-XX) , dando-se quitação aos responsáveis, uma vez que suas justificativas foram acolhidas parcialmente, sem aplicação de multa.
211.	Em relação às contas dos Srs. Claudio Henrique da Silva (CPF XXX.245.678-XX) , Paulo Candeloro (CPF XXX.870.288-XX) , Gustavo de Faria Barros (CPF XXX.969.234-XX) , José Geraldo Loureiro Rodrigues (CPF XXX.164.592-XX) , Luiz Cláudio Moraes (CPF XXX.878.528-XX) , Annibal Varges Conforto Filho (CPF XXX.051.480-XX) , Paulo Eduardo Rangel (CPF XXX.230.607-XX) , Anderson Freire Nobre (CPF XXX.081.456-XX) , Nélio Alves Pereira (CPF XXX.325.706-XX) ,  José Fernando Gaspar (CPF 178.965.925 68) e Luís Aniceto Silva Cavicchioli (CPF XXX.987.588-XX) , entende-se que devem ser julgadas irregulares, com base no art. 209, inciso II, do RI/TCU, uma vez que suas justificativas não foram suficientes para sanear as irregularidades a eles atribuídas, sendo proposta aplicação de multa.
PROPOSTA DE ENCAMINHAMENTO
212.	Ante o exposto, com base no art. 62, inciso III, do RI/TCU, submetem-se os autos à consideração do Ministério Público junto ao TCU, com as seguintes propostas:
212.1.	acatar as razões de justificativa apresentadas pela Sra. Simone Irazabal da Graça (CPF XXX.442.007-XX) , Gerente Executiva de Serviços de Digitalização, por propor contratação direta, sem justificativa satisfatória para a não realização de licitação e para os preços a serem contratados;
212.2.	acatar as razões de justificativa apresentadas pelos Srs. Alencar Corradi (CPF XXX.303.516-XX) , Gerente de Desenvolvimento de Mainframe, e Julierme de Souza (CPF XXX.785.966-XX) , Gerente de Fábrica de Software, por solicitar contratação direta, sem justificativa satisfatória para a não realização de licitação e para os preços a serem contratados;
212.3.	acatar as razões de justificativa apresentadas pelos Srs. Gustavo de Faria Barros (CPF XXX.969.234-XX) , José Geraldo Loureiro Rodrigues (CPF XXX.164.592-XX) , Annibal Varges Conforto Filho (CPF XXX.051.480-XX) , Paulo Eduardo Rangel (CPF XXX.230.607-XX) , Anderson Freire Nobre (CPF XXX.081.456-XX) , Nélio Alves Pereira (CPF XXX.325.706-XX) , José Fernando Gaspar (CPF 178.965.925 68) e Luís Aniceto Silva Cavicchioli (CPF XXX.987.588-XX) , por aprovar contratação direta, sem justificativa satisfatória para a não realização de licitação e para os preços a serem contratados;
212.4.	acatar as razões de justificativa apresentadas pelo Sr. João Carlos dos Santos Simão (CPF XXX.333.897-XX) , por ratificar contratação direta, sem justificativa satisfatória para a não realização de licitação e para os preços a serem contratados;
212.5.	acatar as razões de justificativa apresentadas pelos Srs. Claudio Henrique da Silva (CPF XXX.245.678-XX) , Gustavo de Faria Barros (CPF XXX.969.234-XX) e Sérgio Gonzaga Wenceslau (CPF XXX.275.506-XX) , por assinar contrato, sem justificativa satisfatória para a não realização de licitação e para os preços a serem contratados;
212.6.	acatar as razões de justificativa apresentadas pelos Srs. Paulo Roberto Costa Souza (CPF XXX.186.307-XX) , Luiz Antonio da Silva (CPF XXX.257.668-XX) e Luiz Carlos Coradin (CPF XXX.566.606-XX) , por propor aditivo sem justificativa de preços suficiente para atestar a vantagem da prorrogação ou repactuação do contrato;
212.7.	acatar as razões de justificativa apresentadas pelos Srs. Gustavo de Faria Barros (CPF XXX.969.234-XX) , Annibal Varges Conforto Filho (CPF XXX.051.480-XX) , Nélio Alves Pereira (CPF XXX.325.706-XX) , José Geraldo Loureiro Rodrigues (CPF XXX.164.592-XX) , Anderson Freire Nobre (CPF XXX.081.456-XX) , José Fernando Gaspar (CPF 178.965.925 68) , Luiz Cláudio Moraes (CPF XXX.878.528-XX) e Luís Aniceto Silva Cavicchioli (CPF XXX.987.588-XX) , por aprovar aditivo sem justificativa de preços suficiente para atestar a vantagem da prorrogação ou repactuação do contrato;
212.8.	acatar as razões de justificativa apresentadas pelos Srs. Claudio Henrique da Silva (CPF XXX.245.678-XX) , Gustavo de Faria Barros (CPF XXX.969.234-XX) e João Carlos dos Santos Simão (CPF XXX.333.897-XX) , por assinar aditivo sem justificativa de preços suficiente para atestar a vantagem da prorrogação ou repactuação do contrato;
212.9.	acatar as razões de justificativa apresentadas pelo Sr. Demerval Loureiro da Cruz (CPF XXX.672.197-XX) , por desclassificar licitantes sem motivação;
212.10.	com fundamento nos arts. 1º, inciso I, 16, inciso II, 18 e 23, inciso II, da Lei 8.443/1992, c/c os arts. 1º, inciso I, 208 e 214, inciso II, do Regimento Interno do TCU, julgar regulares com ressalva as contas dos responsáveis abaixo relacionados, em face de suas condutas, dando-lhes quitação:
	Responsável
	CPF

	Alencar Corradi
	XXX.303.516-XX

	Anderson Luís Cambraia Itaborahy
	XXX.784.706-XX

	Demerval Loureiro da Cruz 
	XXX.672.197-XX

	João Carlos dos Santos Simão 
	XXX.333.897-XX 

	Julierme de Souza
	XXX.785.966-XX

	Luiz Antonio da Silva 
	XXX.257.668-XX 

	Luiz Carlos Coradin
	XXX.566.606-XX 

	Paulo Roberto Costa Souza
	XXX.186.307-XX

	Sérgio Gonzaga Wenceslau
	XXX.275.506-XX 

	Simone Irazabal da Graça
	XXX.442.007-XX

212.11.	rejeitar as razões de justificativa apresentadas pelo Sr. Claudio Henrique da Silva (CPF XXX.245.678-XX) , por propor contratação e por assinar contrato resultante de licitação de fornecedores por meio de licitação que considera menos de 5% do total a ser contratado, o que violou vários dispositivos legais (Lei 8.666/1993, artigos 3º, § 1º, inciso I, 6º, inciso IX, alínea f, 7º, parag. 2º, inciso II, e 82; Lei 10.520/2002, artigo 3º, incisos I, II e III; e Lei 12.846/2013, artigos 5º, inciso IV, alíneas "a" e "d") ;
212.12.	rejeitar as razões de justificativa apresentadas pelo Sr. Paulo Candeloro (CPF XXX.870.288-XX) , Gerente Executivo de Serviços de Impressão, por propor contratação de fornecedores por meio de licitação que considera menos de 5% do total a ser contratado, o que violou vários dispositivos legais (Lei 8.666/1993, artigos 3º, § 1º, inciso I, 6º, inciso IX, alínea f, 7º, parag. 2º, inciso II, e 82; Lei 10.520/2002, artigo 3º, incisos I, II e III; e Lei 12.846/2013, artigos 5º, inciso IV, alíneas "a" e "d") ;
212.13.	rejeitar as razões de justificativa apresentadas pelo Sr. Gustavo de Faria Barros (CPF XXX.969.234-XX) , Diretor, por assinar contrato resultante de licitação que considerou menos de 5% do total a ser contratado, o que violou vários dispositivos legais (Lei 8.666/1993, artigos 3º, § 1º, inciso I, 6º, inciso IX, alínea f, 7º, parag. 2º, inciso II, e 82; Lei 10.520/2002, artigo 3º, incisos I, II e III; e Lei 12.846/2013, artigos 5º, inciso IV, alíneas "a" e "d") ;
212.14.	rejeitar as razões de justificativa apresentadas pelos Srs. Gustavo de Faria Barros (CPF XXX.969.234-XX) , José Geraldo Loureiro Rodrigues (CPF XXX.164.592-XX) , Luiz Cláudio Moraes (CPF XXX.878.528-XX) , Annibal Varges Conforto Filho (CPF XXX.051.480-XX) , Paulo Eduardo Rangel (CPF XXX.230.607-XX) , Anderson Freire Nobre (CPF XXX.081.456-XX) , Nélio Alves Pereira (CPF XXX.325.706-XX) ,  José Fernando Gaspar (CPF 178.965.925 68) e Luís Aniceto Silva Cavicchioli (CPF XXX.987.588-XX) , membros da Direx, por aprovar contratação de fornecedores por meio de licitação que considera menos de 5% do total a ser contratado e assinar contrato dela decorrente, o que violou vários dispositivos legais (Lei 8.666/1993, artigos 3º, § 1º, inciso I, 6º, inciso IX, alínea f, 7º, parag. 2º, inciso II, e 82; Lei 10.520/2002, artigo 3º, incisos I, II e III; e Lei 12.846/2013, artigos 5º, inciso IV, alíneas "a" e "d") ;
212.15.	com fundamento nos arts. 1º, inciso I, e 16, inciso III, alínea "b", 19, parágrafo único, e 23, inciso III, da Lei 8.443/1992, c/c arts. 1º, inciso I, 209, inciso II, 210, §2º, e 214, inciso III, do Regimento Interno do TCU, julgar irregulares as contas dos responsáveis abaixo relacionados:
	Responsável
	CPF

	Anderson Freire Nobre 
	XXX.081.456-XX 

	Annibal Varges Conforto Filho 
	XXX.051.480-XX 

	Claudio Henrique da Silva 
	XXX.245.678-XX

	Gustavo de Faria Barros
	XXX.969.234-XX

	José Fernando Gaspar 
	178.965.925 68 

	José Geraldo Loureiro Rodrigues
	XXX.164.592-XX

	Luís Aniceto Silva Cavicchioli 
	XXX.987.588-XX

	Luiz Cláudio Moraes 
	XXX.878.528-XX 

	Nélio Alves Pereira 
	XXX.325.706-XX 

	Paulo Candeloro 
	XXX.870.288-XX

	Paulo Eduardo Rangel 
	XXX.230.607-XX 

212.16.	aplicar aos Srs. Claudio Henrique da Silva (CPF XXX.245.678-XX) , Gerente Executivo, Sr. Paulo Candeloro (CPF XXX.870.288-XX) , Gerente Executivo de Serviços de Impressão, Gustavo de Faria Barros (CPF XXX.969.234-XX) , José Geraldo Loureiro Rodrigues (CPF XXX.164.592-XX) , Luiz Cláudio Moraes (CPF XXX.878.528-XX) , Annibal Varges Conforto Filho (CPF XXX.051.480-XX) , Paulo Eduardo Rangel (CPF XXX.230.607-XX) , Anderson Freire Nobre (CPF XXX.081.456-XX) , Nélio Alves Pereira (CPF XXX.325.706-XX) ,  José Fernando Gaspar (CPF 178.965.925 68) e Luís Aniceto Silva Cavicchioli (CPF XXX.987.588-XX) ,  membros da Direx, a multa prevista no art. 58, inciso I, da Lei 8.443/1992, c/c o art. 268, inciso I, do Regimento Interno do TCU, com a fixação do prazo de quinze dias, a contar da notificação, para comprovar, perante o Tribunal, o recolhimento do valor devido aos cofres do Tesouro Nacional, atualizado monetariamente desde a data do acórdão que vier a ser proferido até a do efetivo recolhimento, se for pago após o vencimento, na forma da legislação em vigor;
212.17.	autorizar o desconto das dívidas nos salários dos servidores, observado o disposto no art. 28, inciso I, da Lei 8443/1992 c/c art. 219, inciso I, do Regimento Interno/TCU;
212.18.	autorizar, desde logo, nos termos do art. 28, inciso II, da Lei 8.443/1992, a cobrança judicial das dívidas caso não atendidas as notificações e não seja possível o desconto determinado;
212.19.	dar ciência do acórdão que vier a ser proferido à BBTS e aos responsáveis, destacando que o relatório e o voto que fundamentam a deliberação ora encaminhada podem ser acessados por meio do endereço eletrônico www.tcu.gov.br/acordaos e que, caso tenham interesse, o Tribunal pode encaminhar-lhes cópia desses documentos sem quaisquer custos.
               O representante do Ministério Público junto ao Tribunal de Contas da União (MPTCU) , Procurador Sérgio Ricardo Costa Caribé, diverge parcialmente da Sefti (peça 274) :
Trata-se de prestação de contas anual da Cobra Tecnologia S/A, nome fantasia BB Tecnologia e Serviços (BBTS) , relativa ao exercício de 2013, apreciada parcialmente por meio do Acórdão 7286/2015-TCU-Primeira Câmara e sobrestada até o julgamento do TC Processo 029.688/2013-2 quanto aos Srs. Gustavo de Faria Barros, Luiz Aniceto Silva Cavicchioli, Anderson Freire Nobre, Annibal Varges Conforto Filho, José Fernando Gaspar, Paulo Eduardo Rangel, Nélio Alves Pereira, José Geraldo Loureiro Rodrigues, Anderson Luís Cambraia Itaborahy e Luiz Cláudio Moraes (peça 46) .
O sobrestamento decorreu de possíveis irregularidades nas áreas de execução orçamentária e financeira da BBTS, identificadas no âmbito das contas relativas ao exercício de 2012 (TC Processo 029.688/2013-2) , as quais poderiam ter ocorrido também no exercício cujas contas se examinam, associadas aos apontamentos na instrução da Sefti que se pronunciou quanto ao mérito destes autos (peça 35) .
Consoante instrução na peça 97, com base em dados coletados após inspeção realizada no âmbito das contas do exercício de 2014 (TC Processo 029.357/2015-2) , foi proposta a audiência de responsáveis arrolados originalmente nestes autos, bem como de outros inclusos por sugestão da unidade especializada.
As irregularidades motivadoras das audiências podem ser assim sintetizadas:
realização de licitação tomando por base, para fins de contratação, o menor preço ofertado para a taxa de administração cobrada pelas licitantes, sem que a disputa entre elas abrangesse os custos relativos ao fornecimento de mão de obra;
formalização de contratos por dispensa ou inexigibilidade sem justificativa satisfatória para a não realização de licitação e para os preços contratados;
formalização de aditivos sem justificativa de preços suficiente para atestar a vantagem da prorrogação ou repactuação;
desclassificação de licitantes sem motivação adequada.
A Sefti examinou as razões de justificativa apresentadas e acolheu aquelas atinentes às irregularidades elencadas nas letras "b" a "d" retro, bem como rejeitou as relativas à letra "a", o que ensejou proposta de julgamento pela irregularidade das contas e de aplicação de multa aos responsáveis ouvidos.
De minha parte, alinho-me parcialmente ao posicionamento adotado pela Sefti e passo a tecer considerações adicionais quanto às defesas acolhidas, bem assim quanto ao ponto acerca do qual divergirei.
Das contratações diretas por dispensa ou inexigibilidade sem justificativa satisfatória para a não realização de licitação e para os preços contratados
Sobre esse ponto, cumpre ressaltar que os defendentes lograram êxito em demonstrar a necessidade das contratações sem licitação, visto se referirem a situações em que os gestores agiram sob circunstâncias excepcionais. No caso das dispensas relativas ao DGCO 162/2013 e ao DGCO 219/2013, as avenças foram rescindidas por solicitação da contratada e por execução deficiente, respectivamente, e as participantes remanescentes dos certames que originaram as contratações declinaram do convite de substituir as contratadas.
Em relação ao DGCO 281/2013, a defesa do Sr. Julierme de Souza esclareceu que o objeto do contrato era a fábrica de software, cuja execução abarcava outros contratos. Na ocasião, a BBTS encontrava-se em processo de substituição dos terceirizados que desempenhavam irregularmente atividades integrantes do rol de competências finalísticas da estatal.
Entretanto, o defendente argumentou que, à época, não seria possível abrir mão dos empregados terceirizados alocados aos contratos referentes à fábrica de software, sob pena de danos financeiros ao Banco do Brasil e de pagamentos de verbas rescisórias. Além disso, argumenta que o emprego de pessoal de outra empresa acarretaria investimentos desnecessários em capacitação, de modo que a contratação da BS Tecnologia e Serviços Ltda. se afigurava necessária e vantajosa.
Registra, ainda, que o parecer da Consultoria Jurídica da estatal aprovou, com base nas informações técnicas apresentadas, a contratação da empresa por inexigibilidade de licitação, fator que, associado à imperatividade da não interrupção dos serviços prestados, motivou a prática do ato objeto de contestação por este Tribunal.
Nesse sentido, considerando as particularidades acima relatadas, afigura-se coerente a proposta da Sefti de acolher as defesas dos responsáveis ouvidos em decorrência das contratações diretas relativas ao DGCO 162/2013, ao DGCO 219/2013 e ao DGCO 281/2013. Importa consignar que, caso haja divergência quanto à proposta de acolhimento das defesas, deve-se excluir a responsabilidade do Sr. Nélio Alves Pereira acerca do DGCO 281/2013, visto não ter sido signatário do contrato a ele referente.
Formalização de aditivos sem justificativa de preços suficiente para atestar a vantagem da prorrogação ou repactuação
Em relação aos aditivos motivadores da audiência, o quadro a seguir sintetiza as principais informações quanto ao objeto e às empresas contratadas:
	Processo
	Objeto
	Contratada
	Observações

	Inexigibilidade
DGCO 190/2010
Aditivo 2
	Alocação de mão de obra
	BS Services Ltda.
CNPJ 03.655.231/0001-21
Peça 72, p. 30-32
	Prorrogação de prazo, supressão contratual, repactuação do valor das taxas.

	Inexigibilidade
DGCO 116/2012
Aditivo 1
	Serviços de reparo em laboratório com fornecimento de partes e peças de reposição sob regime de empréstimo em comodato
	Procomp Indústria Eletrônica Ltda.
CNPJ 54.083.035/0001-60
Peça 73, p. 8-9
	Prorrogou vigência, ratificou preço.

	Inexigibilidade
DGCO 188/2010
Aditivo 3
	Prestação de serviços especializados
	AC Serviços Corporativos Ltda.
CNPJ 66.059.510/0001-42
Peça 74, p. 13-15
	Prorrogou vigência, suprimiu valor e reviu taxa de administração.

	Inexigibilidade
DGCO 230/2011
	Manutenção e assistência técnica para TAA
	Perto S.A Periféricos para Automação
CNPJ 92.080.03/0001-04
Peça 76, p. 6-7 (Aditivo 4) 
Peça 77, p. 8-9 (Aditivo 5) 
	Aditivo 4 - Acréscimo contratual de serviços e itens, manutenção do valor total e do prazo de vigência.
Aditivo 5 - prorrogou vigência, suprimiu valor e convencionou preço por mais 12 meses.

	Inexigibilidade
DGCO 231/2011
Aditivo 3
	Manutenção e assistência técnica para TAA, TCC e TDS
	Procomp Indústria Eletrônica Ltda.
CNPJ 54.083.035/0001-60
Peça 78, p. 9-10
	Repactuou e manteve prazo de vigência.

	Inexigibilidade
DGCO 292/2011
	Prestação de serviços técnicos
	Itautec S/A Grupo Itautec
CNPJ 54.526.082/0001-31
Peça 81, p. 8-9
	Prorrogou vigência e repactuou.

No que se refere aos contratos firmados com a Procomp Indústria Eletrônica Ltda., Itautec S/A e Perto S.A Periféricos para Automação, esses abrangem fornecimento de partes e peças, bem como manutenção e assistência técnica para equipamentos integrantes do serviço prestado pela BBTS ao Banco do Brasil. 
O principal aspecto envolvido nas contratações e respectivos aditivos firmados com as empresas acima mencionadas é a exclusividade que detêm no fornecimento de peças e, por conseguinte, na assistência técnica oferecida, situação comprovada por meio de atestados constantes dos processos obtidos durante a inspeção.
De qualquer modo, a Lei 8.666/1993 prevê, em seu art. 26, que as situações de inexigibilidade ensejam, necessariamente, a devida motivação, devendo o respectivo processo ser instruído, na dicção do parágrafo único, inciso III, do mencionado dispositivo legal, com a justificativa de preços.
Em se tratando de fornecedores exclusivos, a Advocacia Geral da União expediu a Orientação Normativa 17, de 1º de abril de 2009, segundo a qual, quando a proponente é a única capaz de atender às necessidades do contratante, a justificativa de preço deve ser elaborada com base no comparativo de preços cobrados pelo fornecedor ou prestador exclusivo em contratos com outras pessoas físicas ou jurídicas (peça 79, p. 49) .
Analisando os casos concretos, tem-se o seguinte:
Aditivo 1 ao DGCO 116/2012 - a BBTS buscou obter parâmetros comparativos junto à Procomp Indústria Eletrônica Ltda. (peça 73, p. 36) , mas a empresa declarou que os serviços de reparo com fornecimento de partes e peças na modalidade prestada à BBTS (empréstimo em comodato) eram executados exclusivamente com ela, inexistindo outros documentos aptos a viabilizar a comparação pretendida;
Aditivos 4 e 5 ao DGCO 230/2011 - constam da peça 77, p. 39-48, alguns contratos e aditivos referentes a avenças firmadas pela Perto S/A com outras pessoas jurídicas, utilizados para fins de comparação de preços pela BBTS. Merece registro, ainda, o conteúdo do documento expedido pela Perto S/A informando que os contratos com outras instituições possuíam acordos de confidencialidade, bem como sobre a customização dos preços em razão da utilização exclusiva dos equipamentos pela BBTS;
Aditivo 4 ao DGCO 231/2011 - constam da peça 79, p. 66-76, algumas referências relativas a outros contratos e aditivos referentes a avenças firmadas pela Procomp Indústria Eletrônica Ltda. com outras pessoas jurídicas, utilizados para fins de comparação de preços pela BBTS;
Aditivo 3 ao DGCO 292/2011 - constam da peça 81, p. 62-67, algumas referências relativas a outros contratos e aditivos referentes a avenças firmadas pela Itautec S/A com outras pessoas jurídicas, utilizados para fins de comparação de preços pela BBTS.
Como se vê, a unidade jurisdicionada envidou esforços para dar cumprimento à orientação da AGU de realizar a pesquisa de preços nos casos de fornecedores exclusivos, juntando aos processos relativos aos aditivos, sempre que possível, algum parâmetro comparativo. 
Quanto aos aditivos ao DGCO 190/2010 e ao DGCO 188/2010, tais avenças se referem à contratação de mão de obra mediante remuneração sob a forma de taxa de administração, situação sui generis, o que, por si só, dificultaria a obtenção de valores em contratos similares.
De se ressaltar, ainda, que tais aditivos objetivaram a supressão de postos de trabalho (peça 72, p. 30, e peça 74, p. 13) , impactando negativamente o montante originalmente contratado, sendo a correção do valor da taxa de administração realizada com base em nota técnica que demonstra os valores praticados nos diversos contratos firmados pela BBTS (peça 72, p. 9 e 11) ou na aplicação do IPCA (peça 74, p. 29) .
Assim, é possível afirmar que, dada a especificidade do modelo de remuneração adotado pela BBTS para os contratos de fornecimento de mão de obra, bem como em razão da iniciativa de redução da utilização de terceirizados, conforme decisões proferidas por este Tribunal à época, os responsáveis não adotaram condutas com gravidade suficiente para ensejar sua penalização.
Ressalvo que, caso se decida pela manutenção da irregularidade motivadora das audiências, deve-se observar, conforme alegaram os diretores da BBTS em suas defesas, o teor do item 3.1 da Norma Interna 408, dispondo que a gestão de compras é de responsabilidade da área de licitações e contratos. Assim, considerando que os itens 34.1.7, 34.2 e 34.2.3 do referido normativo tratam especificamente da necessidade de justificativa de preços nas contratações da BBTS, infere-se que caberia aos profissionais da mencionada área se desincumbirem de tal atribuição, sendo razoável afastar a responsabilidade dos diretores por tal lacuna, nos casos em que ela efetivamente ocorreu.
Faço, ainda, as seguintes observações com base nas defesas apresentadas, a fim de que sejam tidas em conta caso permaneça a responsabilização:
o Sr. Anderson Freire Nobre não assinou a aprovação referente ao Aditivo 4 ao DGCO 231/2011;
o Sr. Annibal Varges Conforto Filho não assinou a aprovação do Aditivo 1 ao DGCO 116/2012 e ao Aditivo 3 ao DGCO 292/2011;
o Sr. José Geraldo Loureiro Rodrigues não assinou a aprovação ao Aditivo 1 ao DGCO 116/2012, ao Aditivo 5 ao DGCO 230/2011 e ao Aditivo 3 ao DGCO 292/2011.
Realização de licitação tomando por base, para fins de contratação, o menor preço ofertado para a taxa de administração cobrada pelas licitantes, sem que a disputa entre elas abrangesse os custos relativos ao fornecimento de mão de obra
No caso dos Pregões Eletrônicos 75/2012, 12/2013 e 64/2013, a BBTS utilizou como critério de julgamento para definir a vencedora dos certames exclusivamente o valor correspondente à taxa de administração cobrada por posto de trabalho a ser provido. Assim, embora a proposta ofertada devesse conter todos os custos e despesas diretas e indiretas, além de todos os itens descritos no edital (peça 204, p. 325) , a licitante deveria lançar no sítio do Banco do Brasil a menor taxa de administração para o lote (peça 204, p. 325) .
Anuo ao posicionamento da unidade especializada quanto à inexistência de abrigo no ordenamento jurídico para a realização de licitação nos moldes pretendidos pela BBTS. A obtenção da proposta mais vantajosa nos termos do art. 3º da Lei 8.666/1993 passa, obrigatoriamente, pela disputa quanto à integralidade dos valores que integram o objeto a ser contratado, sendo temerário, como registrou a Sefti, licitar tendo por parâmetro apenas a taxa de administração. 
Por oportuno, utilizo-me das evidências indicadas na peça 97 como fundamento para a necessidade de incluir todos os custos envolvidos na disputa de preços viabilizada pelo pregão eletrônico:
42. Tal argumentação não merece prosperar, pelo menos não no presente caso, porque os fatos mostram que a parte referente aos salários varia conforme cada empresa participante dos pregões conduzidos pelos gestores da BBTS. Caso a explicação fosse correta, as propostas das empresas quanto à massa salarial deveriam ser de idêntico valor, mas não são. 
43. No Pregão Presencial (PP) 66/2013, foi formulada e aprovada proposta de adjudicação do objeto de um pregão a duas empresas para a realização dos mesmos serviços (peça 65, p. 32, item 5.3, e 33-34) . Dessa forma, as empresas AC e BS, vencedoras do certame, firmaram os Contratos DGCO 254 e 255/2013, respectivamente, com a BBTS (peça 66, p. 110-129 e 34-53) . 
44. As tabelas de cargos e salários das duas empresas, anexadas aos respectivos contratos oriundos do pregão (BS: peça 66, p. 90; AC: peça 66, p. 166) , mostram que os salários-base dos profissionais são idênticos, mas, considerando encargos e tributos, os preços unitários por posto são diferentes, sendo maiores os da AC. 
45. Assim, por exemplo, o salário-bruto do operador de telemarketing "A" contratado junto à BS é de R$ 1.777,21, enquanto que, na AC, o mesmo salário é de R$ 1.912,59. O salário-base de ambas tabelas salariais é idêntico (R$ 678,00) , mas as demais rubricas são diferentes, à exceção da assistência médica (peças 66, p. 90 e 166) .
Como se vê, há indícios suficientes de que, além de não atender à legislação vigente, o modelo adotado pela BBTS pode resultar em contratações menos vantajosas, haja vista as variações na parcela tida como rígida pela unidade jurisdicionada. Reconhecida a irregularidade, passo a tecer considerações sobre a responsabilização dos gestores.
De acordo com a Norma Interna 25, que trata da estrutura organizacional da BBTS, a Gerência de Licitações e Contratos (GLC) é responsável por desenvolver estratégias, metodologias, normas e procedimentos para compras e contratações, além de gerir os respectivos processos (peça 215, p. 100-101) . Daí se extrai que a definição do meio pelo qual serão adquiridos bens ou fornecidos serviços constitui atribuição da GLC, sendo factível afirmar que o modelo de contratação por menor preço ofertado pela taxa de administração advém de decisão dessa gerência.
No caso concreto, ocupava o cargo de Gerente Executivo de Licitações e Contratos o Sr. Cláudio Henrique da Silva, conforme indicações nas peças 55, p. 393; 69, p. 29, e 70, p. 79, por exemplo, devendo ser responsabilizado, com base nas atribuições estabelecidas no normativo interno da BBTS, pela realização das licitações nos moldes objeto de questionamento.
Quanto aos diretores e presidentes chamados em audiência, penso que devam ser acolhidos os argumentos no sentido de que os termos de referência dos certames não eram submetidos à deliberação da Diretoria Executiva, bem como de que os documentos utilizados como respaldo para responsabilização não continham manifestação acerca da licitação ser realizada com base na taxa de administração. 
A leitura das notas técnicas que lastrearam as audiências evidencia que a decisão da diretoria se referia à proposta de aprovação do dispêndio geral e não às licitações que os originariam (peça 55, p. 393; peça 70, p. 83, e peça 69, p. 29) , inexistindo, portanto, nexo de causalidade com a irregularidade que motivou o chamamento dos responsáveis aos autos. O mesmo raciocínio se aplica ao Sr. Paulo Candeloro, visto ter atuado apenas como gerente da área demandante, inexistindo de sua parte atribuição correlata à decisão quanto ao modelo de licitação a ser utilizado para contratação.
Feitas essas considerações, pugno pelo acolhimento das defesas apresentadas pelos responsáveis acima mencionados, excluindo-se tão somente o Sr. Cláudio Henrique da Silva.
Desclassificação de licitantes sem motivação adequada
Quanto a esse ponto, corroboro a análise empreendida pela unidade técnica, visto que o responsável ouvido em audiência logrou êxito em demonstrar as razões para desclassificação das licitantes.
Outras considerações
Conforme relatou a unidade técnica em sua instrução, encontra-se em trâmite neste Tribunal o TC Processo 005.582/2015-6, relativo à representação acerca de irregularidades em contratações da BBTS, as quais motivaram a audiência de responsáveis pela prática de atos no exercício de 2013. 
No que afeta as presentes contas, estão sendo ouvidos os Srs. João Carlos dos Santos Simão e Sérgio Gonzaga Venceslau, podendo ocorrer penalização naquele processo e, consequentemente, reflexo no mérito destes autos. Embora o Sr. Cláudio Henrique da Silva também esteja sendo ouvido em audiência, torna-se despiciendo sobrestar suas contas, tendo em vista que a proposta formulada já contempla juízo pela irregularidade das contas e a consequente aplicação de multa ao responsável.
Assim, afigura-se razoável manter o sobrestamento destas contas somente em relação aos Srs. João Carlos dos Santos Simão e Sérgio Gonzaga Venceslau, até a apreciação definitiva do TC Processo 005.582/2015-6.
Quanto aos responsáveis que tiveram suas defesas integralmente acolhidas na análise técnica, entendo inexistirem razões para a aposição de ressalvas às contas, tendo em vista o certificado da Controladoria-Geral da União pela regularidade (peça 6) , bem como pela inclusão posterior de alguns dos gestores no rol em razão de falha pontual.
Diante do exposto, com as vênias de estilo por divergir parcialmente da Sefti, este membro do Ministério Público de Contas propõe:
I - sobrestar das contas dos Srs. Sérgio Gonzaga Wenceslau (CPF XXX.275.506-XX) e João Carlos dos Santos Simão (CPF XXX.333.897-XX) ;
II - acatar as razões de justificativa apresentadas pelos Srs. Alencar Corradi (CPF XXX.303.516-XX) , Julierme de Souza (CPF XXX.785.966-XX) , Gustavo de Faria Barros (CPF XXX.969.234-XX) , José Geraldo Loureiro Rodrigues (CPF XXX.164.592-XX) , Annibal Varges Conforto Filho (CPF XXX.051.480-XX) , Paulo Eduardo Rangel (CPF XXX.230.607-XX) , Anderson Freire Nobre (CPF XXX.081.456-XX) , Nélio Alves Pereira (CPF XXX.325.706-XX) , José Fernando Gaspar (CPF XXX.965.925-XX) , Luís Aniceto Silva Cavicchioli (CPF XXX.987.588-XX) , Paulo Roberto Costa Souza (CPF XXX.186.307-XX) , Luiz Antonio da Silva (CPF XXX.257.668-XX) , Luiz Carlos Coradin (CPF XXX.566.606-XX) , Luiz Cláudio Moraes (CPF XXX.878.528-XX) , Paulo Candeloro (CPF XXX.870.288-XX) e Demerval Loureiro da Cruz (CPF XXX.672.197-XX) , e pela Sra. Simone Irazabal da Graça (CPF XXX.442.007-XX) ;
III - acatar as razões de justificativa apresentadas pelo Sr. Claudio Henrique da Silva (CPF XXX.245.678-XX) , por assinar contrato, sem justificativa satisfatória para a não realização de licitação e para os preços a serem contratados e por assinar aditivo sem justificativa de preços suficiente para atestar a vantagem da prorrogação ou repactuação do contrato;
IV - com fundamento nos arts. 1º, inciso I; 16, inciso I; 17 e 23, inciso I, da Lei 8.443/1992, c/c os arts. 1º, inciso I; 207 e 214, inciso I, do Regimento Interno do TCU, julgar regulares as contas dos Srs. Alencar Corradi (CPF XXX.303.516-XX) , Julierme de Souza (CPF XXX.785.966-XX) , Gustavo de Faria Barros (CPF XXX.969.234-XX) , José Geraldo Loureiro Rodrigues (CPF XXX.164.592-XX) , Annibal Varges Conforto Filho (CPF XXX.051.480-XX) , Paulo Eduardo Rangel (CPF XXX.230.607-XX) , Anderson Freire Nobre (CPF XXX.081.456-XX) , Nélio Alves Pereira (CPF XXX.325.706-XX) , José Fernando Gaspar (CPF XXX.965.925-XX) , Luís Aniceto Silva Cavicchioli (CPF XXX.987.588-XX) , Paulo Roberto Costa Souza (CPF XXX.186.307-XX) , Luiz Antonio da Silva (CPF XXX.257.668-XX) , Luiz Carlos Coradin (CPF XXX.566.606-XX) , Luiz Cláudio Moraes (CPF XXX.878.528-XX) , Paulo Candeloro (CPF XXX.870.288-XX) , Anderson Luís Cambraia Itaborahy (CPF XXX.784.706-XX) e Demerval Loureiro da Cruz (CPF XXX.672.197-XX) , e da Sra. Simone Irazabal da Graça (CPF XXX.442.007-XX) , dando-lhes quitação plena:
V - rejeitar as razões de justificativa apresentadas pelo Sr. Claudio Henrique da Silva (CPF XXX.245.678-XX) , por propor contratação e por assinar contrato resultante de licitação de fornecedores que considera menos de 5% do total a ser contratado, o que violou vários dispositivos legais (Lei 8.666/1993, artigos 3º, § 1º, inciso I; 6º, inciso IX, alínea f; 7º, parag. 2º, inciso II, e 82; Lei 10.520/2002, artigo 3º, incisos I, II e III; e Lei 12.846/2013, artigos 5º, inciso IV, alíneas "a" e "d") ;
VI - com fundamento nos arts. 1º, inciso I; 16, inciso III, alínea "b"; 19, parágrafo único, e 23, inciso III, da Lei 8.443/1992, c/c os arts. 1º, inciso I; 209, inciso II; 210, §2º, e 214, inciso III, do Regimento Interno do TCU, julgar irregulares as contas do Sr. Claudio Henrique da Silva (CPF XXX.245.678-XX) ;
VII - aplicar ao Sr. Claudio Henrique da Silva (CPF XXX.245.678-XX) , a multa prevista no art. 58, inciso I, da Lei 8.443/1992, c/c o art. 268, inciso I, do Regimento Interno do TCU, com a fixação do prazo de quinze dias, a contar da notificação, para comprovar, perante o Tribunal, o recolhimento do valor devido aos cofres do Tesouro Nacional, atualizado monetariamente desde a data do acórdão que vier a ser proferido até a do efetivo recolhimento, se for pago após o vencimento, na forma da legislação em vigor;
VIII - autorizar, desde logo, nos termos do art. 28, inciso II, da Lei 8.443/1992, a cobrança judicial da dívida caso não atendidas as notificações;
IX - dar ciência do acórdão e do relatório e voto que fundamentam à BBTS e aos responsáveis.
       É o Relatório

Marcelo Alves da Silva (OAB/DF 44.861) e outros

Procurador Sérgio Ricardo Costa Caribé

PRESTAÇÃO DE CONTAS. EXERCÍCIO DE 2013. SOBRESTAMENTO DAS CONTAS DE DOIS RESPONSÁVEIS. CONTAS REGULARES DE DIVERSOS RESPONSÁVEIS. CONTAS IRREGULARES DE UM RESPONSÁVEL COM APLICAÇÃO DE MULTA.

PRESTAÇÃO DE CONTAS (PC)

Inicialmente, registro que atuo nos presentes autos por força do art. 152 do Regimento Interno do TCU (RI/TCU) .
2.	Trata-se de prestação de contas da Cobra Tecnologia S/A, nome fantasia BB Tecnologia e Serviços (BBTS) ,  do exercício de 2013, apreciada parcialmente por meio do Acórdão 7286/2015-TCU-Primeira Câmara em face do sobrestamento das contas  de Gustavo de Faria Barros, Luis Aniceto Silva Cavicchioli, Anderson Freire Nobre, Annibal Varges Conforto Filho, José Fernando Alves Gaspar, Paulo Eduardo Rangel, Nélio Alves Pereira, José Geraldo Loureiro Rodrigues, Anderson Luís Cambraia Itaborahy e Luiz Cláudio Moraes até o julgamento do TC Processo 029.688/2013-2 que abrigava a prestação de contas da BBTS relativas ao exercício de 2012.
3.	O sobrestamento foi determinado na referida decisão em razão de possíveis irregularidades nas áreas de execução orçamentária e financeira da BBTS apontadas no âmbito do TC Processo 029.688/2013-2 que poderiam ter se repetido no exercício de 2013. 
4.	Apreciado o supramencionado processo, examina-se nestes autos as manifestações referentes às audiências dos gestores remanescentes que não tiveram suas contas apreciadas por meio do Acórdão 7286/2015-TCU-Primeira Câmara e de outros posteriormente incluídos em razão da coleta de dados obtidos na inspeção realizada nas contas do exercício de 2014 (TC Processo 029.357/2015-2) pelas seguintes irregularidades sumarizadas pelo representante do MPTCU, Procurador Sérgio Ricardo Costa Caribé no relatório precedente a este voto:
"a) realização de licitação tomando por base, para fins de contratação, o menor preço ofertado para a taxa de administração cobrada pelas licitantes, sem que a disputa entre elas abrangesse os custos relativos ao fornecimento de mão de obra;
b) formalização de contratos por dispensa ou inexigibilidade sem justificativa satisfatória para a não realização de licitação e para os preços contratados;
c) formalização de aditivos sem justificativa de preços suficiente para atestar a vantagem da prorrogação ou repactuação;
d) desclassificação de licitantes sem motivação adequada."
5.	Após exame das razões de justificativa apresentadas, a Sefti acolheu os argumentos aduzidos em relação aos itens "b" a "d" acima e rejeitou as relativas ao item "a", propondo o julgamento pela irregularidade das contas e a aplicação de multa aos Srs. Claudio Henrique da Silva, Paulo Candeloro, Gustavo de Faria Barros, José Geraldo Loureiro Rodrigues, Luiz Cláudio Moraes, Annibal Varges Conforto Filho, Paulo Eduardo Rangel, Anderson Freire Nobre, Nélio Alves Pereira,  José Fernando Gaspar e Luís Aniceto Silva Cavicchioli.
6.	Além disso, a unidade técnica propôs acolher parcialmente as razões de justificativa dos responsáveis posteriormente incluídos em razão da coleta de dados obtidos na inspeção realizada nas contas do exercício de 2014 (TC Processo 029.357/2015-2) e de outros responsáveis, cujas contas da BBTS, não foram apreciadas por meio do Acórdão 7286/2015-TCU-Primeira Câmara e julgar as contas de Simone Irazabal da Graça, Alencar Corradi, Julierme de Souza, Demerval Loureiro da Cruz, João Carlos dos Santos Simão, Paulo Roberto Costa e Souza, Luis Antonio da Silva, Luiz Carlos Coradin, Sérgio Gonzaga Wenceslau e Anderson Luís Cambraia Itaborahy regulares com ressalva, dando-se quitação a esses  responsáveis.
7. 	O representante do MPTCU, Procurador Sérgio Ricardo Costa Caribé, diverge parcialmente da proposta encaminhada pela Sefti, em apertada síntese, pelos seguintes motivos:
a) devem ser sobrestadas as contas dos Srs. Sérgio Gonzaga Wenceslau e João Carlos dos Santos Simão em vista do futuro julgamento do TC Processo 005.582/2015-6, o qual abriga representação acerca de irregularidades em contratações da BBTS que motivaram a audiência de responsáveis pela prática de atos no exercício de 2013, em razão de eventualmente trazer reflexos às contas dos indigitados ora sob exame;
b)  devem ser julgadas irregulares as contas do Sr. Claudio Henrique da Silva, aplicando-lhe multa, pois, apesar de ouvido em audiência no TC Processo 005.582/2015-6, teve suas razões de justificativa parcialmente rejeitadas no presente feito;
c)  devem ser julgadas regulares as contas dos demais, dando-se quitação a esses responsáveis por terem sido acolhidas as razões de justificativa por eles apresentadas, não havendo motivo para aposição de ressalvas.
***
8.	Após compulsar os autos, acompanho, na íntegra, o parecer do representante do MPTCU, Procurador Sérgio Ricardo Costa Caribé, o que ensejou a divergência parcial aberta em relação à proposta de encaminhamento da Sefti para sobrestar as contas dos Srs. Sérgio Gonzaga Wenceslau e João Carlos dos Santos Simão, julgar irregulares as contas do Sr. Claudio Henrique da Silva, aplicando-lhe multa e julgar regulares as contas dos demais responsáveis.
9.	Anoto que as questões objeto de audiência, item 4 deste voto, referem-se à condução de procedimentos licitatórios e à assinatura de contratos decorrentes desses ou de outros certames.
10.	Deixo de examinar, entretanto, as questões relativas às alíneas "b" a "d" do mesmo item 4 em vista do acatamento integral das razões de justificativa dos defendentes ouvidos e o julgamento pela regularidade das contas dos responsáveis em sintonia com o parecer do parquet especializado.
11.	Passo, assim, ao exame da audiência acerca realização de licitação tomando por base, para fins de contratação, o menor preço ofertado para a taxa de administração cobrada pelas licitantes, sem que a disputa entre elas abrangesse os custos relativos ao fornecimento de mão de obra. 
12.	 Muito embora não se tenha apurado dano ao erário, in casu, a prática de licitar tendo como base somente a taxa de administração é temerária, como observado pela Sefti e pelo MPTCU. A seleção da proposta mais vantajosa para a Administração, nos termos do art. 3o da Lei 8.666/93, em vigor à época dos fatos, deveria ser obtida pela disputa entre propostas que contemplem os valores integrais para a execução do objeto a ser contratado.
13.	Tal critério, adotado pela BBTS nos Pregões Eletrônicos 75/2012, 12/2013 e 64/2013, não encontra guarida na legislação então vigente, caracterizando-se inequivocamente a irregularidade indicada nos autos. Ademais, pode essa prática resultar em propostas menos vantajosas para a entidade, uma vez que se verifica, no caso concreto, que a taxa de administração representava menos de 5% do valor que seria contratado.
14.	 O trecho da de peça 97, destacado pelo MPTCU, demonstra a imprescindibilidade de as propostas incluírem a totalidade dos custos dos serviços que seriam prestados, a fim de que se obtivesse a vantajosidade pretendida pelo BBTS:
"42. Tal argumentação não merece prosperar, pelo menos não no presente caso, porque os fatos mostram que a parte referente aos salários varia conforme cada empresa participante dos pregões conduzidos pelos gestores da BBTS. Caso a explicação fosse correta, as propostas das empresas quanto à massa salarial deveriam ser de idêntico valor, mas não são. 
43. No Pregão Presencial (PP) 66/2013, foi formulada e aprovada proposta de adjudicação do objeto de um pregão a duas empresas para a realização dos mesmos serviços (peça 65, p. 32, item 5.3, e 33-34) . Dessa forma, as empresas AC e BS, vencedoras do certame, firmaram os Contratos DGCO 254 e 255/2013, respectivamente, com a BBTS (peça 66, p. 110-129 e 34-53) . 
44. As tabelas de cargos e salários das duas empresas, anexadas aos respectivos contratos oriundos do pregão (BS: peça 66, p. 90; AC: peça 66, p. 166) , mostram que os salários-base dos profissionais são idênticos, mas, considerando encargos e tributos, os preços unitários por posto são diferentes, sendo maiores os da AC. 
45. Assim, por exemplo, o salário-bruto do operador de telemarketing "A" contratado junto à BS é de R$ 1.777,21, enquanto que, na AC, o mesmo salário é de R$ 1.912,59. O salário-base de ambas tabelas salariais é idêntico (R$ 678,00) , mas as demais rubricas são diferentes, à exceção da assistência médica (peças 66, p. 90 e 166) ."
15.	Resta demonstrado na análise retro que os custos computados em cada proposta podem variar, não podendo a taxa de administração - na situação examinada representando menos de 5% do valor a ser contratado - servir de baliza para uma competição cujo objetivo é selecionar a proposta de menor preço, atendidos os demais critérios fixados pela contratante.
16.	Configurada a irregularidade, alinho-me ao MPTCU na identificação do responsável.
17. 	As competências da Gerência de Licitações e Contratos (GLC) definidas na Norma Interna 25 que abriga a estrutura organizacional da BBTS são, conforme sintetizado pelo parquet, "desenvolver estratégias, metodologias, normas e procedimentos para compras e contratações, além de gerir os respectivos processos". 
18.	Nesse cenário, concluo que era atribuição do Sr. Cláudio Henrique da Silva, como Gerente Executivo de Licitações e Contratos à época dos fatos tomar a decisão acerca do modelo de licitação mais adequado às contratações feitas pelo BBTS. 
19.	Assim, as contas do Sr. Cláudio Henrique da Silva devem ser julgadas irregulares com aplicação de multa por propor contratação e por assinar contrato resultante de licitação de fornecedores que considera menos de 5% do total a ser contratado, em violação a vários dispositivos legais (Lei 8.666/1993, artigos 3º, § 1º, inciso I; 6º, inciso IX, alínea f; 7º, parag. 2º, inciso II, e 82; Lei 10.520/2002, artigo 3º, incisos I, II e III; e Lei 12.846/2013, artigos 5º, inciso IV, alíneas "a" e "d") .
20.	No concernente aos diretores e presidentes ouvidos, acolho as razões de justificava apresentadas em vista de caber à Diretoria Executiva (Direx) tão-somente a aprovação da despesa geral e não das licitações que gerariam esses gastos, ausente, portanto, qualquer liame das funções gestores com as questões objeto da audiência, de acordo com a documentação acostada aos autos.
21.	Nessa mesma linha, acolho as razões de justificativa apresentadas pelo Sr. Paulo Candeloro, Gerente Executivo de Serviços de Impressão, por ser gestor de área que não tinha como atribuição decidir sobre o modelo de licitação a ser adotado para a contratação de serviços por ele requeridos.
22.	Superada essa questão, entendo que devam ser julgadas regulares as contas de Alencar Corradi, Julierme de Souza, Gustavo de Faria Barros, José Geraldo Loureiro Rodrigues, Annibal Varges Conforto Filho, Paulo Eduardo Rangel, Anderson Freire Nobre, Nélio Alves Pereira, José Fernando Alves Gaspar, Luís Aniceto Silva Cavicchioli, Paulo Roberto Costa e Souza, Luis Antonio da Silva, Luiz Carlos Coradin, Luiz Cláudio Moraes, Paulo Candeloro, Anderson Luís Cambraia Itaborahy, Demerval Loureiro da Cruz e Simone Irazabal da Graça, dando-lhes quitação plena.
 23.	Esposo, por fim, a conclusão do MPTCU acerca do sobrestamento do processo em relação aos Srs. Sérgio Gonzaga Wenceslau e João Carlos dos Santos Simão, até a apreciação da representação objeto do TC Processo 005.582/2015-6 que pode trazer reflexos às contas desses responsáveis, em vista de terem sido ouvidos em audiência por fatos ocorridos no exercício de 2013. 
 Em face do exposto, Voto por que seja adotado o Acórdão que ora submeto ao escrutínio do Colegiado.
TCU, Sala das Sessões, em 6 de julho de 2021.
RAIMUNDO CARREIRO 
Relator